ACORDAO-COMPLETO-2518494

ACÓRDÃO 2657/2022 ATA 16/2022 - SEGUNDA CÂMARA

VISTOS, relatados e discutidos estes autos de representação sobre os indícios de inadequação da contratação emergencial da Ernst & Young Auditores Independentes S/S pelo Departamento Regional do Serviço Nacional de Aprendizagem Industrial no Estado de Minas Gerais (Senai-MG) e pelo Departamento Regional do Serviço Social da Indústria no Estado de Minas Gerais (Sesi-MG) em face, ainda, do eventual descumprimento da originária cautelar suspensiva deferida pelo Acórdão 904/2018-TCU-Plenário sobre todos os atos inerentes à Concorrência n.º 1/2018 promovida pelas aludidas entidades, tendo sido anteriormente declarada vencedora do certame a referida empresa sob o valor anual de R$ 979.999,92;
ACORDAM os Ministros do Tribunal de Contas da União, reunidos em Sessão da 2ª Câmara, ante as razões expostas pelo Relator, em:
9.1. promover a exclusão de Cláudio Marcassa, além de Flávio Roscoe Nogueira, na presente relação processual diante dos elementos de convicção até aqui obtidos pelo TCU;
9.2. conhecer da presente representação, por atender aos requisitos legais e regimentais de admissibilidade, para, no mérito, anotar a sua parcial procedência, diante dos elementos de convicção até aqui obtidos pelo TCU;
9.3. rejeitar as correspondentes razões de justificativas oferecidas por Ricardo Salera de Carvalho e Kelly Regina Silva Carvalho;
9.4. aplicar a multa prevista no art. 58, II, da Lei n.º 8.443, de 1992, em desfavor de Ricardo Salera de Carvalho sob o valor de R$ 20.000,00 (vinte mil reais) e de Kelly Regina Silva Carvalho sob o valor de R$ 10.000,00 (dez mil reais) , individualmente, fixando-lhes o prazo de 15 (quinze) dias, contados da notificação, para que comprovem, perante o Tribunal, nos termos do art. 214, III, "a", do RITCU, o recolhimento das referidas dívidas ao Tesouro Nacional, com a devida atualização monetária, na forma da legislação em vigor;
9.5. autorizar, caso requerido, nos termos do art. 26 da Lei n.º 8.443, de 1992, e do art. 217 do RITCU, o parcelamento das dívidas fixadas por este Acórdão em até 36 (trinta e seis) parcelas mensais e sucessivas, com a devida atualização monetária e os correspondentes acréscimos legais, esclarecendo aos responsáveis que a falta de pagamento de qualquer parcela importará no vencimento antecipado do saldo devedor, nos termos do art. 217, § 2º, do RITCU, sem prejuízo das demais medidas legais;
9.6. autorizar, desde logo, a cobrança judicial das dívidas fixadas por este Acórdão, nos termos do art. 28, inciso II, da Lei n.º 8.443, de 1992, diante do não atendimento à notificação;
9.7. promover o envio de ciência preventiva e corretiva, nos termos do art. 9º da Resolução n.º 315, de 2020, para que o Departamento Regional do Senai no Estado de Minas Gerais e o Departamento Regional do Sesi no Estado de Minas Gerais abstenham-se de incorrer nas falhas detectadas no presente feito e, especialmente, na irregularidade pela indevida restrição nas pesquisas de mercado, resultando na subsequente condução para a contratação emergencial em prol, apenas, de determinadas empresas;   
9.8. enviar a cópia deste Acórdão, com o Relatório e o Voto, ao Departamento Regional do Senai no Estado de Minas Gerais e ao Departamento Regional do Sesi no Estado de Minas Gerais, para ciência; e
9.9. promover a juntada da cópia do presente Acórdão, com o Relatório e o Voto, ao TC Processo 010.234/2018-7.

Representação autuada por força do item 9.6.1 do Acórdão 584/2019 prolatado pelo Plenário do TCU, no âmbito do TC 010.234/2018-7, para a apuração sobre a adequação da contratação emergencial da Ernst & Young Auditores Independentes S/S pelo Departamento Regional do Senai no Estado de Minas Gerais (Senai-MG) e pelo Departamento Regional do Sesi no Estado de Minas Gerais (Sesi-MG), além do eventual descumprimento da cautelar suspensiva deferida pelo Acórdão 904/2018-Plenário sobre todos os atos inerentes à Concorrência n.º 1/2018 promovida pelas aludidas entidades, tendo sido declarada vencedora do certame a referida empresa sob o valor anual de R$ 979.999,92.

Segunda Câmara

Departamento Regional do Serviço Nacional de Aprendizagem Industrial no Estado de Minas Gerais (Senai-MG); e Departamento Regional do Serviço Social da Indústria no Estado de Minas Gerais (Sesi-MG).

3. Responsáveis: Ricardo Salera de Carvalho (CPF XXX.846.966-XX); e Kelly Regina Silva Carvalho (CPF XXX.072.526-XX).

13.1. Ministros presentes: Augusto Nardes (na Presidência), Aroldo Cedraz e Antonio Anastasia.
13.2. Ministro-Substituto convocado: André Luís de Carvalho (Relator).

ANDRÉ DE CARVALHO

Trata-se de representação sobre os indícios de inadequação da contratação emergencial da Ernst & Young Auditores Independentes S/S pelo Departamento Regional do Serviço Nacional de Aprendizagem Industrial no Estado de Minas Gerais (Senai-MG) e pelo Departamento Regional do Serviço Social da Indústria no Estado de Minas Gerais (Sesi-MG) em face, ainda, do eventual descumprimento da originária cautelar suspensiva deferida pelo Acórdão 904/2018-TCU-Plenário sobre todos os atos inerentes à Concorrência n.º 1/2018 promovida pelas aludidas entidades, tendo sido anteriormente declarada vencedora do certame a referida empresa sob o valor anual de R$ 979.999,92.
2.	Após a análise final do feito, o Auditor Federal Alexander Pinheiro Paschoal lançou o seu parecer conclusivo à Peça 219, com a anuência dos dirigentes da Selog (Peças 220 e 221) , nos seguintes termos:
" (...) HISTÓRICO
1. A matéria de fundo de que cuida o presente processo teve seu início nos autos do TC 010.234/2018-7, relatado pelo Ministro André Luís de Carvalho, que tratou de representação em face da contratação, em 15/3/2018, da mesma empresa, Ernst & Young, em benefício dos mesmos contratantes do Sistema Fiemg, em decorrência da Concorrência Corporativa 1/2018.
2. Discutiu-se naquele processo a vultosidade do valor do Contrato 113.793/2018, firmado por R$ 979.999,92 a.a., para uma vigência de doze meses, em comparação com o valor do contrato até então vigente, de R$ 373.944,00 a.a., com vigência de cinquenta meses, firmado com a Maciel Auditores, para a execução de serviço idêntico, com risco de prejuízo ao erário.
3. Em 25/4/2018, por meio do Acórdão 904/2018-TCU-Plenário (peça 15) , esta Corte, conhecendo da mencionada representação, confirmou a cautelar já antes concedida monocraticamente nos autos daquele processo, por meio da qual foram suspensos todos os atos inerentes à supramencionada Concorrência Corporativa 1/2018, incluídos todos os atos de execução correspondentes ao contrato. Em suas razões de decidir, o Ministro-Relator consignou que os fatos alegados pelo representante continham indícios de que o contrato de auditoria até então vigente teria sido rescindido antes de seu término regular e de forma imotivada.
4. Ato contínuo, em 20/3/2019, o Plenário deste Tribunal, nos autos do mesmo processo, proferiu o Acórdão 584/2019, mediante o qual determinou, em definitivo, que fossem adotadas as providências cabíveis para a efetiva anulação da Concorrência Corporativa 1/2018, com todos os atos de execução inerentes ao Contrato 113.793/2018, celebrado com a Ernst & Young Auditores Independentes S/S.
5. A determinação teve por principal fundamento a ofensa aos princípios da motivação, da publicidade, da isonomia e da busca da proposta mais vantajosa para a Administração, além do cerceamento ao caráter competitivo do certame, resultantes das seguintes razões de decidir, consoante o disposto no voto condutor. Ressalte-se que, em seu voto, o eminente Relator faz, ainda, menção conclusiva a processo de representação apensado, que tratou de semelhantes irregularidades (TC Processo 006.994/2018-0) , verbis:
'18. Os esclarecimentos sobre a rescisão do contrato com a Maciel Auditores teriam relevado a falta de motivação prévia para o referido ato, visto que, somente após o chamamento do TCU, os gestores manifestaram-se no sentido de a suposta deficiência na prestação dos serviços de auditoria independente ter se constituído como motivo para o antecipado término do referido contrato (com menor preço) .
 (...) 23. Não fosse o bastante, as irregularidades detectadas no bojo do TC Processo 006.994/2018-0 também indicariam a ocorrência de restrição à competição no certame, já que a imposição dos aludidos requisitos patrimoniais para a qualificação técnica teria resultado na participação de apenas 1 (um) licitante apto no certame, tendendo a configurar, inclusive, o inaceitável direcionamento da licitação. 
 (...) III - Do TC Processo 006.994/2018-0 (apenso) .
 (...) 30. A exigência dos malsinados requisitos técnicos bem evidenciou o cerceamento ao caráter competitivo da presente concorrência, não merecendo ser acolhida a suposta argumentação de melhoria na prestação dos correspondentes serviços, até porque, entre as 18 empresas prestadoras de serviços de auditoria externa que teriam retirado o edital, somente 1 (uma) empresa teria participado da concorrência e se sagrado vencedora, assim, do referido certame, com evidente desrespeito, então, ao princípio da busca à proposta mais vantajosa para a administração.
 (...) 32. Também não se justificaria o argumento de a complexidade da licitação, com o consequente aumento sobre o valor dos serviços contratados, decorrer dos montantes geridos pelas entidades do sistema Fiemg, tendo a unidade técnica assinalado, nesse ponto, que os serviços de auditoria externa independente contariam com extensa normatização, detalhando até mesmo as responsabilidades e a capacitação técnica dos profissionais, nos termos das Normas Brasileiras de Contabilidade (NBC) , e essa padronização facilitaria o emprego das técnicas na prestação do serviço de auditoria sobre as empresas de portes distintos, com a necessidade, apenas, de se adequar o tamanho do quando [quantitativo] de pessoal com o tempo de trabalho, não subsistindo, pois, a suposta correlação direta entre o patrimônio a ser auditado e o absurdo incremento no valor dessa nova contratação.'
6. As razões de decidir, acima destacadas do voto do Ministro-Relator, coincidem, no que é mais essencial, com os indícios de irregularidade verificados no processo ora em exame, o que justifica tal destaque. Da mesma forma que a observada naquele outro processo (de contratação precedida de licitação) , na contratação emergencial, as Unidades Jurisdicionadas (UJs) também falharam na forma de seleção da empresa contratada, como adiante se explanará, tendendo a configurar o inaceitável direcionamento da licitação em favor da Ernst & Young ou de uma outra empresa exclusivamente daquele grupo, ao deixar de convidar empresas de fora das Quatro Grandes (Big Four) para apresentarem propostas, e ao, novamente, repetirem contratação por valor tão elevado como a ora observada, além das demais constatações pontuadas na presente instrução.
7. Além da anulação da Concorrência Corporativa 1/2018, o Plenário determinou, ainda, conforme o disposto no item 9.6.1 do Acórdão 584/2019, que esta unidade técnica promovesse, em apartado, avaliação sobre a regularidade e a economicidade da contratação emergencial da Ernst & Young, ante possível superfaturamento, bem como sobre possível descumprimento da cautelar suspensiva referendada pelo Acórdão 904/2018-TCU-Plenário (peça 15) .
8. Das determinações dirigidas a esta unidade técnica acima mencionadas, o aspecto do possível descumprimento da cautelar suspensiva já foi objeto de análise por ocasião da instrução à peça 146 (itens 64-78) . O resultado da análise foi no sentido de não haver se configurado descumprimento da medida cautelar determinada por este Tribunal por meio do supracitado Acórdão 904-TCU-Plenário. A razão disso foi que os fundamentos que nortearam a contratação emergencial promovida pelas unidades jurisdicionadas, em outubro de 2018, não se confundem com os fundamentos da contratação ordinária que realizaram em março daquele mesmo ano. Diferente teria sido a situação hipotética em que as entidades dessem continuidade à licitação suspensa pela cautelar e dela resultasse a contratação não emergencial almejada.
9. O Acórdão que determinou o cancelamento da concorrência e dos atos dela decorrentes foi desafiado por pedido de reexame interposto pela contratada Ernst & Young, que restou indeferido mediante o Acórdão 3060/2019-TCU-Plenário, de relatoria da Min. Ana Arraes, prolatado em sessão de 10/12/2019.
10. Quanto aos aspectos da regularidade e da economicidade da contratação emergencial firmada, indaga-se, nos presentes autos, sobre a real necessidade de as entidades haverem contratado serviços de auditoria por tão elevado preço.
11. Diante de tal situação, esta unidade técnica, levando a efeito a proposta de encaminhamento constante de sua instrução anterior (peça 146) , promoveu diligência junto às unidades jurisdicionadas (peças 149 e 150) , por meio da qual requereu cópia dos atos de motivação para a contratação emergencial, realizada em 3/12/2018, da empresa Ernst & Young, oportunidade em que ressaltou o aspecto do alto preço contratual.
12. O Ministro-Relator, mediante parecer datado de 30/4/2021 (peça 181) determinou fosse realizada a audiência dos responsáveis pelas seguintes irregularidades:
'13.1.1. contratação emergencial da Ernst & Young Auditores Independentes S/S a partir da injustificada solicitação de proposta comercial limitada apenas às quatro maiores empresas de auditoria do mundo, resultando na subsequente contratação emergencial em valor superior aos valores anteriormente contratados pelas próprias entidades no Sistema 'S', até porque os gestores não teriam demonstrado os motivos para a ausência de chamamento das diversas outras empresas multinacionais e nacionais tendentes a estarem aptas à prestação dos aludidos serviços em favor do Senai-MG e Sesi-MG, ao passo que, a despeito de a anterior licitação para a contratação da Ernst & Young ter sido suspensa pelo aludido Acórdão 584/2019, o subsequente contrato emergencial teria sido celebrado com a própria Ernst & Young e sob o estranhíssimo valor mensal de R$ 100.000,00, embora a suspensa licitação fosse melhor e tendesse à contratação sob o valor mensal de R$ 81.666,66, estando essa suspensa licitação em maior valor do que o anterior contrato imotivadamente rescindido com a Maciel Auditores sob o valor mensal de R$ 31.162,00, e, por isso, teria ensejado a autuação da representação e a prolação dos Acórdãos 904/2018 e 584/2019 pelo Plenário do TCU;
13.1.2. descumprimento da determinação prolatada pelo Acórdão 904/2018-TCU-Plenário no âmbito do TC 010.234/2018-7, até porque o inaceitável direcionamento na pesquisa de mercado e a falta de economicidade na subjacente contratação teriam anteriormente figurado como motivos para a suspensão da Concorrência n.º 1/2018, com todos os atos de execução inerentes ao contrato celebrado com a Ernst & Young, pelo referido Acórdão 904/2018;'
13. A presente instrução tem por propósito realizar o exame das razões de justificativa apresentadas pelos responsáveis em resposta à audiência e a resposta da empresa à oitiva, o que se fez da forma a seguir exposta. 
Contextualização:
14. A presente contextualização se aplica a todos os quatro responsáveis bem como à sociedade empresária E&Y, haja vista que as irregularidades imputadas aos responsáveis são as mesmas.
15. Com as audiências e oitiva realizadas, este Tribunal buscou conhecer os motivos técnicos de os responsáveis haverem, mais uma vez, optado por contratar emergencialmente uma empresa do grupo das maiores sociedades de auditoria externa independente existentes, sendo que subentende-se que empresa de menor porte e, consequentemente, de menor preço contratual teria sido capaz de prestar os mesmos serviços com qualidade em nível satisfatório, agravado pelo fato de que os responsáveis teriam incorrido nas mesmas irregularidades já antes condenadas por este Tribunal por meio do Acórdão 904/2018-TCU-Plenário, mediante o qual se promoveu suspensão de contrato anteriormente firmado com a mesma empresa (E&Y) . 
F.1. Exame das audiências realizadas
Ricardo Salera de Carvalho - Superintendente de Finanças e Controle do Sistema Fiemg (peça 197) 
Razão de justificativa:
16. Consigna, preliminarmente, que o TCU deve ter compreensão sobre os exatos limites de sua atuação institucional, visto que a Constituição Federal não tolera a interferência nem a intervenção do Estado na gestão das entidades do Sistema 'S' (cf. art. 8º, I, e art. 240, ambos da CF/88) . A natureza compulsória das contribuições depositadas em favor do Senai não confere competência ao Estado para lhe determinar condutas gerenciais.
Análise: 
17. Não cabe retomar, nesta oportunidade, a discussão sobre as competências constitucionais e legais desta corte federal de contas para exercer o controle externo sobre as contribuições sociais parafiscais de natureza tributária geridos pelo Sistema 'S', visto se tratar de tema já amplamente debatido, dentro e fora deste Tribunal, cujo entendimento, já consagrado, reafirmou por diversas vezes sua competência e a obrigação do Sistema 'S' de respeitar os princípios constitucionais da Administração Pública, entre eles o da eficiência, da economicidade e da busca da proposta mais vantajosa para as entidades na realização de seus certames (nesse sentido, vide os Acórdão 1507/2020-TCU-Plenário, Min. Relator Marcos Bemquerer; e 3232/2020-TCU-Plenário, Min. Relator Augusto Sherman) .
18. Em sessão da 2ª Turma do Supremo Tribunal Federal (STF) , realizada no dia 24/4/2018, por unanimidade, foi negado provimento a agravo contra decisão proferida nos autos do Mandado de Segurança (MS) 34296, impetrado pelo Presidente da Federação do Comércio de Bens, Serviços e Turismo do Estado de Minas Gerais (Fecomércio/MG) , que questionou a validade da decisão prolatada no Acórdão 1555/2016-TCU-Plenário, de relatoria do Ministro Augusto Sherman Cavalcanti.
19. A referida deliberação determinou a instauração de processo de tomada de contas especial, após receber denúncias de irregularidades no âmbito das administrações regionais do Sesc e do Senac mineiros, ocorridas na contratação de serviços e na aquisição de imóveis sem prévio procedimento licitatório e com valores supostamente exorbitantes.
20. No MS, o impetrante alegou que a submissão do Sesc/MG ao controle da Corte de Contas representaria indevida intervenção estatal na organização sindical, vedada no art. 8º, inciso I, da CF/88 e na Convenção 87 da Organização Internacional do Trabalho (OIT) . Defendeu, ainda, que o indeferimento de seu pedido de vista dos autos das denúncias no TCU viola os postulados do contraditório e da ampla defesa.
21. A decisão agravada, de relatoria do ministro Dias Toffoli, manteve incólume o Acórdão 1555/2016-TCU-Plenário. Segundo o relator, as denúncias consistem em procedimentos iniciais de apuração de materialidade dos atos apontados como irregulares. Considerou, nesse sentido, que eventuais responsabilidades por irregularidades somente deverão ser verificadas nos processos de tomadas de contas especiais oriundos das denúncias, oportunidade em que será garantido o exercício da ampla defesa e do contraditório.
22. Ainda em suas razões de decidir, o relator entendeu ser suficiente o reconhecimento de que 'é legitimo ao controle finalístico exercido pelo TCU adentrar na apreciação do padrão de objetividade e eficiência na contratação por entidades do Sistema S, tal como se deu no caso dos autos'. Destacou, por fim, que a atuação fiscalizadora das contribuições sindicais pelo TCU é justificada diante da natureza pública dessa verba.
23. Portanto, não se trata de falta de compreensão para os limites de atuação do Tribunal de Contas da União no contexto do processo ora em análise, tendo em vista se tratar de exame de fatos respeitantes à violação dos princípios acima citados. Nem tampouco há falar em interferência ou intervenção do Estado na gestão das entidades do Sistema 'S', mas de controle de conformidade dos gastos realizados por essas entidades.
Razão de justificativa:
24. Alega que não praticou qualquer ato que tenha resultado na contratação ordinária da E&Y, havida em 2018, por meio da Concorrência 1/2018, cujos efeitos foram suspensos pelo Acórdão 904/2018-TCU-Plenário, prolatado em sessão de 25/4/2018. Esclareceu que tal contratação teria ocorrido ainda na gestão que lhe precedeu, uma vez que sua admissão na função de superintendente na área de finanças e controle somente ocorreu em 6/6/2018, já posteriormente à contratação havida.
25. Assim que assumiu, preocupou-se com a ausência de uma empresa de auditoria que pudesse desenvolver os trabalhos, cuja realização era legal e normativamente obrigatória e cuja data de entrega era prevista para 21/1/2019. Considerando que o contrato com a E&Y havia sido suspenso, solicitou deste Tribunal celeridade no processamento e julgamento de mérito do processo que trata da contratação em comento, que em novembro de 2018 ainda eram pendentes. Ante tais circunstâncias, teria se visto obrigado a contratar empresa de auditoria independente em curto espaço de tempo, tendo-o feito em caráter de boa-fé.
Análise:
26. A responsabilidade do gestor cinge-se a fatos associados à contratação emergencial e, portanto, não se referem ao contrato anterior, suspenso por este Tribunal. Por tal razão, justificativas desconectadas dos motivos da efetiva responsabilização do agente são despiciendas.
27. Importante ressaltar ser o foco principal da audiência promovida ouvir o gestor quanto à motivação da contratação, especificamente, da empresa E&Y e não sobre a necessidade genérica de contratação emergencial de empresa de auditoria externa. Decerto sempre foi da compreensão deste Tribunal que, ante a suspensão do contrato firmado em 15/3/2018, as UJs ultimariam medidas em caráter emergencial com o objetivo de realizar a auditoria referente ao exercício de 2018, aí incluída a possibilidade da realização de contrato com empresa do ramo. O que não se pressupunha era que as UJs manter-se-iam firmes no propósito de contratar novamente uma das empresas 'Big Four' de auditoria externa, atentando novamente contra os mesmos princípios constitucionais que antes já haviam sido utilizados por este Tribunal como motivo da descontinuidade do contrato de uma delas, no caso, da mesma E&Y.
Razão de justificativa:
28. Quanto ao indício de irregularidade de possível descumprimento do Acórdão 904/2018-TCU-Plenário, alega que não teve a intenção de descumpri-lo e que sua opção, na época, foi, realmente, pela consulta de preços às empresas de grande porte e que tal opção foi motivada pelo curto espaço de tempo para o fornecimento dos relatórios bem como pela confiabilidade técnica dos trabalhos realizados pelas companhias integrantes das 'Big Four'. A opção por empresa fora dessas quatro arriscaria sobremaneira a qualidade e a pontualidade de entrega do resultado dos trabalhos contratados.
29. Consigna que, diante de tais circunstâncias, não se pode alegar contra o responsável a ocorrência de afronta aos princípios da eficiência, da economicidade e da busca da proposta mais vantajosa para a Administração.
30. A contratação havida em caráter emergencial e a opção pela contratação de uma das 'Big Four' teriam sido medidas excepcionais e isoladas, que encontraram seu término na contratação da própria representante do TC 010.234/2018-7, Maciel Auditores S/S, realizada em caráter ordinário e regular, por meio de licitação, na modalidade Concorrência.
Análise:
31. A determinação do Ministro-Relator para que fosse promovida a audiência dos responsáveis pelo descumprimento do Acórdão 904/2018-TCU-Plenário fundou-se no entendimento de que as UJs não poderiam ter repetido a contratação da E&Y, mesmo em caráter emergencial, haja vista que o inaceitável direcionamento havido na pesquisa de mercado em favor das empresas 'Big Four' e a mesma falta de economicidade na subjacente contratação já haviam, anteriormente, figurado como motivos para suspensão da Concorrência 1/2018, com todos os atos de execução inerentes ao contrato celebrado com a E&Y pelo suprarreferido acórdão.
32. Esta unidade técnica, em instrução anterior (peça 146, p. 11-12) , já havia se pronunciado favoravelmente ao afastamento da irregularidade referente ao possível descumprimento do Acórdão 904/2018-TCU-Plenário pelas UJs, tendo-o feito baseado no fato de que não apenas o fundamento da contratação emergencial diferiu do fundamento da contratação resultante da Concorrência Fiemg 1/2018, mas também no fato de que o objeto de ambos os contratos era distintos.
33. Contudo, em atendimento à determinação do Ministro-Relator, cumpre que se volte a examinar a mesma questão, porém não mais sob o enfoque dos aspectos formais da contratação emergencial (modo e objeto) , como já procedido anteriormente por esta unidade técnica, mas sob os aspectos materiais indicados pelo Relator, a saber, a ocorrência de um novo direcionamento da contratação em favor de uma das 'Big Four' e a realização de uma nova contratação antieconômica, com a mesma empresa e por preço, mais uma vez, excessivo.
34. O caput do art. 11 dos Regulamentos de Licitações e Contratos, do Sesi e do Senai, ao dispor sobre este assunto, assim estabelece:
Art. 11. As dispensas, salvo os casos previstos nos incisos I e II do art. 9º, ou as situações de inexigibilidade, serão circunstanciadamente justificadas pelo órgão responsável, inclusive quanto ao preço e ratificadas pela autoridade competente. 
35. Do dispositivo acima, impende destacar que a norma exige que o órgão apresente não apenas justificativas para as dispensas de licitação, mas que tais justificativas sejam circunstanciadas. Da literalidade desse termo, compreende-se que as justificativas devem ser detalhadas, particularizadas, pormenorizadas. A motivação de um ato não é mera descrição da vontade do gestor, mas detalhamento lógico das circunstâncias das quais decorreram sua decisão. No presente caso, é o art. 11 dos Regulamentos de Licitações e Contratos, do Sesi e do Senai que orienta o modo como devem ser apresentadas tais circunstâncias: devem ser pormenorizadas, detalhadas, e a análise deve ser realizada 'inclusive quanto ao preço'. 
36. As razões de justificativas do responsável, opostamente à norma, apenas revelam uma percepção pessoal do gestor, restrita a prazos e qualidade de serviços, deixando, mais uma vez, de reforçá-la com dados e informações que pudessem realmente fazer crer ter sido a escolha da E&Y sua única ou melhor opção. O bom e devido circunstanciamento da justificativa é o que tornaria o ato regularmente motivado. Ao contrário disso, o entendimento que o responsável permite a que se chegue, a partir de suas alegações, é que a escolha da E&Y foi motivada tão somente a partir da vontade pessoal de ser atendido por entidade de renome, de suprema eficácia, mas sem previamente avaliar circunstanciadamente o quanto essa escolha poderia ser econômica e financeiramente prejudicial ou benéfica ao patrimônio das entidades. Este Tribunal não tem conhecimento desta avaliação circunstanciada, visto que, novamente, deixa de ser apresentada pelo responsável. 
37. As justificativas do responsável quanto ao tempo, aos prazos e à qualidade de trabalho das 'Big Four' não bastam para elidir o fato de que ele já conhecia a decisão tomada por este Tribunal (Acórdão 904/2018-TCU-Plenário) , por meio da qual foi suspensa a contratação da empresa de auditoria E&Y, e que, mesmo ciente da decisão, optou por contratar emergencialmente a mesma empresa. 
38. Tal conduta fez com que o responsável incorresse na mesma falha de avaliação já antes combatida por este Tribunal, que considerou irregular o preço do contrato, tendo por referência o preço do contrato anteriormente vigente, então executado pela Maciel Auditores S/S. Decerto que o preço fixado para o contrato emergencial resultaria em preço ainda mais alto do que aquele cobrado no contrato suspenso. A expectativa deste Tribunal era a de que, diante da decisão prolatada por meio do acórdão supracitado e da necessidade de realizar um contrato emergencial, a entidade iria realizar levantamento de preços junto a empresas de auditoria fora do grupo das 'Big Four'. Porém, diferentemente disso, o levantamento promovido pelo responsável ficou novamente circunscrito àquele mesmo grupo das maiores empresas do mundo nesse ramo.
39. Por esses motivos, sua razão de justificativa não merece acolhida.
Razão de justificativa:
40. Entre as quatro empresas 'Big Four' consultadas, a E&Y foi a que apresentou a proposta de menor valor, havendo sido contratada por R$ 600.000,00. Porém, desse valor, coube ao Sesi/MG e ao Senai/MG a responsabilidade pelo pagamento de apenas R$ 355.246,80.
41. Sob outro ponto de vista, o valor pago pelo Sesi/MG e pelo Senai/MG com os trabalhos de auditoria contratados com a E&Y não teria sido de R$ 600.000,00, mas de valor bem mais baixo.
Análise:
42. Com efeito, cumpre razão ao responsável quanto ao limite dos valores geridos pelas unidades jurisdicionadas, devendo tais valores se refletirem nos limites da responsabilidade do gestor.
43. Todavia, esse menor valor não pode servir para elidir a irregularidade quanto ao alto preço do contrato, uma vez que, se assim fosse, haveria a necessidade de também verificar a participação financeira dessAs duas unidades jurisdicionadas no preço contratado com a Maciel Auditores S/S, que, certamente, também seria menor.
44. Portanto, para que não se venha a incorrer em erro de avaliação, impende que se mantenha o critério de comparação pelos valores cheios de ambos os contratos, tanto o emergencial, de R$ 600.000,00, quanto os de referência, da Maciel Auditores S/S, de R$ 373.944,00, e do contrato anual resultante da licitação anulada, de R$ 979.999,92.
45. Por esses motivos, sua razão de justificativa não merece acolhida.
Razão de justificativa:
46. Alega não ter havido superfaturamento e que esse aspecto da contratação já havia sido descartado pela instrução de peça 146. 
47. Ressalta que, outrora, a Codemig, empresa estatal mineira, já fez uso dos serviços de uma das quatro 'Big Four', a Pricewaterhouse Coopers Auditores Independentes, e que, muito embora o preço cobrado da estatal por aquela empresa de auditoria tenha se revelado superior ao preço de outras empresas do ramo, tal fato não caracterizou superfaturamento.
48. Argumenta que este Tribunal possui o entendimento de que a contratação das empresas 'Big Four' pela Administração Pública não constitui irregularidade, motivo pelo qual não há razões para concluir que a contratação de uma dessas empresas pelo Sesi e pelo Senai resulte na aplicação de penalidade a seus gestores.
49. A unidade jurídica das entidades teria acenado favoravelmente à contratação, com fundamento no art. 9º de seu Regulamento de Licitações e Contratos. Por essa razão, o responsável não teria tido dúvidas quanto à legalidade do modelo emergencial, revelando seu zelo na forma de agir.
Análise:
50. Antes de mais nada, impende salientar que o parecer da unidade jurídica das entidades, conquanto possa atenuar a culpa do dirigente que dela fez uso, não o exime da responsabilidade que ora lhe é imputada, tendo em vista não possuir natureza vinculante, conforme se depreende do trecho daquele parecer (peça 87, p. 20) , no qual os consultores jurídicos signatários assinalam a natureza meramente opinativa daquele documento, ipsis literis: 'Por fim, ressaltar-se [sic] que o presente parecer tem caráter meramente opinativo, não se concretizando como ato vinculativo e decisivo à atuação da entidade.'
51. Ademais, naquela mesma oportunidade, os consultores jurídicos consignaram que o parecer se restringiria apenas à análise jurídico-legal da contratação e que não se pronunciariam quanto aos critérios técnicos adotados para justificar a realização da contratação emergencial, especialmente aqueles que fossem pautados na viabilidade, oportunidade e conveniência do ato (peça 87, 16) .
52. Importante frisar que o parecer produzido por aquela unidade de consultoria teve por intuito, precipuamente, a produção de manifestação conclusiva acerca da emergência ou não da contratação pretendida, havendo chegado à conclusão de que o Sistema Fiemg necessitava contratar com urgência empresa de auditoria externa para realizar os serviços que deixaram de ser prestados por meio do contrato cujos efeitos foram suspensos por força do Acórdão 904/2018-TCU-Plenário. A gerência jurídica não se pronunciou sobre quais empresas deveriam recair os convites para proposta de preço, nem sobre qual dessas empresas deveria ser contratada e muito menos sobre o valor do contrato. Esses são os aspectos de viabilidade, oportunidade e conveniência examinados exclusivamente pelo responsável, sobre os quais a gerência jurídica consignou expressamente que não se pronunciaria a respeito.
53. Por esse motivo, a justificativa, no tocante ao empréstimo das conclusões do parecer jurídico para formar a convicção pessoal do responsável, não procede para fins de afastamento de sua responsabilidade pela escolha da empresa contratada e pelo valor do contrato, os quais, em última análise, são o que, de fato, configuram a irregularidade pela qual ora responde o gestor.
54. Quanto ao segundo aspecto destacado pelo responsável, no sentido de não ter ocorrido superfaturamento na contratação emergencial em análise, ressalte-se, em mais esta oportunidade, que, muito embora o Pleno deste Tribunal, no item 9.6.1 do acórdão supracitado (Acórdão 584/2019-TCU-Plenário, Min. Relator André Luiz de Carvalho) , tenha aventado inicialmente com tal hipótese, esta unidade técnica, em instrução à peça 146, p. 6, já havia se pronunciado contrariamente a tal ocorrência, tendo-o feito nos seguintes termos:
'44. Portanto, não se pode falar em prática de superfaturamento pelos contratantes, haja vista ser notório e fazer parte do senso comum que as sociedades empresárias mais renomadas, dos mais diversos ramos do mercado, a exemplo da Ernst & Young, praticam preços bem superiores a de suas concorrentes menos renomadas. 
45. O que de fato se distingue no presente caso, e que merece relevo, é o aspecto da necessidade de os contratantes haverem contratado empresa de tal monta para a auditoria de suas demonstrações contábeis. Empresa de menor porte e de menor valor não seria suficiente para atender os anseios dos contratantes?'
55. Da leitura do trecho de instrução acima transcrito, é possível se observar que, favoravelmente aos interesses das UJs, a possibilidade de superfaturamento foi descartada por esta unidade técnica e que o objetivo principal passou a ser, desde então, conhecer motivos convincentes para a contratação emergencial havida em favor de uma das empresas Big Four em detrimento de empresa de menor porte e de menor valor, que este Tribunal entende seria igualmente capaz de realizar os mesmos serviços, a um preço bem menor. 
56. Para tanto, seria necessário que os responsáveis pela contratação emergencial, a quem cabe o ônus de provar a conformidade do ato administrativo praticado, comprovassem, de modo circunstanciado, que uma empresa de fora do grupo das 'Big Four' não seria capaz de realizar o trabalho emergencial. Isto, contudo, não foi comprovado. Até o presente ponto de suas alegações, tudo o que apresentou é a mera expressão de sua percepção pessoal como dirigente, sem, contudo, apresentar estudos técnicos básicos que pudessem oferecer elementos para o convencimento deste Tribunal em favor da escolha feita. A bem da verdade, os estudos técnicos deveriam ter sido realizados e seus resultados deveriam servir de norte ao gestor, de modo a orientar sua decisão e a respaldar tecnicamente a contratação em favor da empresa que estivesse mais bem posicionada numa relação de custo-benefício.
57. Portanto, a justificativa baseada no aspecto do superfaturamento, igualmente, não merece acolhida, visto que em nada modificam os fundamentos que configuram a irregularidade imputada, a saber, os princípios da eficiência, da economicidade e da busca da proposta mais vantajosa. 
Razão de justificativa:
58. Ressalta que sua gestão à frente da área financeira das UJs foi orientada pela busca da eficiência e da economicidade e que os resultados de suas ações se viram refletidos nos demonstrativos financeiros das entidades, que registram aumento das receitas e redução das despesas, desde que assumiu a função de Superintendente de Finanças e Controle do Sistema Fiemg, em 6/6/2018.
59. Em defesa da tese de que os gastos efetuados pelas UJs com a contratação da E&Y se coadunam com os gastos efetuados com o mesmo propósito por diversas outras empresas do mercado, o responsável elaborou uma lista com dezessete empresas, informando seus respectivos CNPJ, nomes, valores anuais pagos no exercício de 2018 por serviços de auditoria externa, valores do faturamento apurado no exercício de 2019 e, por fim, a identificação das respectivas fontes das informações apresentadas (peça 197, p. 12-13) .
Análise:
60. A partir da supra referida tabela em que o responsável lista diversas empresas do mercado e seus respectivos gastos com serviços de auditoria externa, o responsável afirma que a realidade das empresas ali listadas permite que elas sejam comparadas com o Sesi e o Senai, por considerar que seus faturamentos possuem valores similares. 
61. Todavia, não informa o valor do faturamento das UJs no mesmo exercício mencionado na tabela (2019) , impedindo, destarte, que se possa proceder à comparação que entende deva ser feita. Outrossim, os valores de faturamento apresentados em referida listagem se encontram na faixa de R$ 363.310.000 a R$ 1.689.590.000, revelando importâncias extremamente distantes umas das outras. A mesma situação é verificada em relação aos valores dos gastos com auditoria externa por essas empresas, que variam, do menor valor, de R$ 211.221, ao maior valor, de R$ 1.020.685. 
62. Se a intenção do responsável era estabelecer um comparativo entre entidades de mesmo porte, como parece ter sido, seria necessário que trouxesse sua própria avaliação sobre os dados que fez constar da tabela enviada a este Tribunal. Não havendo assim procedido, impede que esta unidade técnica compreenda seu real objetivo com a prestação de tais informações. A bem da verdade, os números por ele indicados, com valores tão díspares entre si, não são apropriados a que se chegue a qualquer tipo de conclusão capaz de elidir a irregularidade imputada ao responsável.
63. Outrossim, o responsável deveria atentar para o fato de que a liberdade de contratação de que são dotadas as empresas da iniciativa privada não é e nem poderia ser compartilhada por entidades que gerem recursos de natureza público-tributária, como no caso das entidades do Sistema 'S'. Portanto, também por esse motivo, não podem ser acolhidas as alegações tecidas pelo responsável.
Razão de Justificativa:
64. Em suas conclusões (peça 197, p. 14) , o responsável alega não ter agido com culpa ou dolo ao praticar o ato que resultou na contratação emergencial da E&Y. Consigna não ter havido imprudência nem negligência de sua parte ao conduzir o processo de contratação em tela, visto haver cumprido as exigências legais e regulamentares do Sesi e do Senai. Por esses motivos, conclui não ter havido a prática de qualquer irregularidade e pede seja julgada improcedente a representação.
Análise:
65. Discorda-se da justificativa do responsável no que se refere à natureza de sua conduta, visto que se entende, opostamente ao que consigna, que o ato por ele praticado resultou, sim, de imprudência de sua parte. Observe-se que, na ocasião em se decidiu pela contratação da empresa E&Y, já era de seu conhecimento que este Tribunal havia deliberado, por meio do Acórdão 904/2018-TCU-Plenário, pela suspensão cautelar dos efeitos da contratação daquela mesma empresa, fundada nos mesmos motivos pelos quais ora se imputa a irregularidade ao responsável, quais sejam, contratação de empresa de grande porte e de maior valor contratual, em detrimento da contratação de empresa de menor porte e de menor valor contratual, configurando-se em afronta aos princípios da eficiência, da economicidade e da seleção da proposta mais vantajosa para as entidades. 
66. Como acima já mencionado, a expectativa deste Tribunal, com base na prudência inerente ao gestor médio, certamente era a de que as UJs iriam promover a contratação emergencial de empresa de auditoria externa como forma de compensar, temporariamente, a suspensão provocada por força do Acórdão 904/2018-TCU-Plenário. Certamente, também, superou suas expectativas o fato de que o responsável tenha permitido que a contratação emergencial recaísse justamente sobre a empresa cujas condições contratuais já haviam sido objeto de discordância deste Tribunal, ainda que se pudesse afirmar que a discordância se dera em sede cautelar e não de mérito. Portanto, o responsável foi imprudente quando decidiu ignorar o entendimento, ainda que preliminar, deste Tribunal e assumir o risco de efetuar contratação sujeita à mesma irregularidade já antes registrada na supracitada decisão desta Corte Federal de Contas.
Razão de Justificativa:
67. Por fim, aduz ter substituído a empresa E&Y ao término do contrato emergencial por nova empresa, contratada mediante licitação, na modalidade concorrência (Concorrência 8/2019) , reforçando, destarte, seu entendimento de que a contratação emergencial da E&Y foi pontual e temporária.
Análise:
68. Cumpre, nesse ponto, que se ressalte o fato de que a contratação da nova empresa a que alude o responsável, resultante da Concorrência 8/2019, teve por finalidade a prestação de serviços somente ao Sesi/MG e ao Senai/MG, diferentemente, portanto, dos contratos anteriores, que foram firmados em favor do Sistema Fiemg, como um todo. 
69. Muito embora não se tenha nos autos cópia do contrato resultante da Concorrência 8/2019, foi anexado aos autos o Despacho de Homologação da supramencionada concorrência (peça 197, p. 24) . Aquele documento, assinado em 24/9/2019 pelo próprio responsável, registra que o certame foi homologado em favor da empresa que encetou a representação objeto do TC Processo 010.234-2018-7, Maciel Auditores S/S, pelo valor global anual de R$ 67.400,00. A vigência do contrato não foi informada. O objeto da licitação foi assim descrito no termo homologatório:
Contratação de empresa especializada para realização dos serviços técnicos de auditoria externa independente, para atendimento ao Sesi e ao Senai de Minas Gerais, contemplando as análises, revisões e controles internos referentes aos resultados das demonstrações contábeis do exercício financeiro de 2019.
70. Ainda de acordo com aquele documento, sete empresas participaram efetivamente da licitação, apresentando propostas. O preço da proposta vencedora, como acima mencionado, foi de R$ 67.400,00 e a proposta com valor mais alto, apresentada pela E&Y, foi registrada com o preço de R$ 360.000,00. Os demais preços apurados pela concorrência realizada seguiram uma ordem crescente gradual, desde R$ 94.600,00 até R$ 279.840,00, de acordo com o que consta do termo de homologação acima citado.
71. O preço de referência do certame, segundo o termo de homologação, foi de R$ 360.000,00, o que leva a crer possa ter sido esse baseado em valor preliminarmente levantado junto à própria E&Y, já que não se tem nos autos informações sobre como as UJs fixaram o preço de referência e, ainda, pelo fato de que o valor da E&Y, que na época vinha prestando serviços às UJs, coincide com o preço orçado para o certame.
72. A interpretação do responsável, como ali mencionado, é no sentido de que, com a licitação, as UJs teriam economizado R$ 292.600,00 para os cofres das entidades, economia essa equivalente à diferença entre a proposta vencedora e o preço de referência.
73. Discorda-se, contudo de tal conclusão do responsável, ainda que o aspecto acima por ele abordado não interfira no mérito da irregularidade objeto da razão de justificativa. Ocorre que o preço de referência, no valor de R$ 360.000,00, não parece ter sido o preço médio dos valores levantados junto ao mercado, mas proveniente, exclusivamente, do valor de uma única empresa, como acima mencionado, e justamente daquela contra a qual se vem opondo restrições, em vista de seus altos preços. Não servem, portanto, os dados e a análise do responsável para concluir pela ocorrência de economia da R$ 292.600,00
74. Da análise do termo de homologação anexado aos autos, confirma-se, outrossim, o entendimento que vem sendo externado por este Tribunal, desde a sua primeira atuação na matéria em análise, em sentido contrário à contratação de uma das empresas 'Big Four' para prestação de serviços às UJs e favorável à escolha de empresa de menor porte e, consequentemente, mais econômica para os cofres da entidade. Observe-se que a relação dos valores das propostas das sete empresas que ativamente participaram da licitação (peça 197, p. 25) conferem uma boa noção do mercado de auditoria externa.
75. Entre as empresas que dali constam, tem-se a BDO RCS Auditoria Independente, cuja proposta foi de R$ 283.700,00. Foi o segundo maior preço da lista de participantes, na frente tão somente da E&Y, cujo preço, como já mencionado, foi de R$ 360.000,00. 
76. A BDO RCS Auditoria Independente, nada obstante não seja integrante do grupo das 'Big Four' é classificada como 'Excellent' pela Leaders League (https://www.leadersleague.com/pt/rankings/bancario-e-financeiro-ranking-2020-auditoria-e-contabilidade-brasil. Acesso em: 5/7/2021) .
77. Nada obstante a BDO RCS seja uma empresa de alto nível de qualidade de serviços, sua proposta às UJs foi por valor 21,19% mais baixo do que o preço proposto pela E&Y.
78. Conclui-se, por conseguinte, que uma empresa como a BDO RCS Auditoria Independente, bem como outras empresas de auditoria constantes do ranking elaborado pela Leaders League (ou de outras ranqueadoras) , poderiam ter sido igualmente convocadas para fazerem parte do procedimento de contratação emergencial e, no entanto, não o foram, perdendo, assim, as UJs a oportunidade de conhecer suas propostas, que, partindo-se dos valores constantes do termo de homologação da Concorrência 8/2019, provavelmente seriam bem menores e com grande chance de que produziriam resultados semelhantes aos da contratada, e, assim, atenderiam ao princípio da eficiência, da economicidade e da seleção da proposta mais vantajosa para os cofres das entidades.
79. Por fim, o responsável alega haver obtido importantes resultados financeiros em favor das UJs, desde que assumiu a área financeira e de controle, demonstrando-os por meio das tabelas que fez anexar à sua manifestação (peça 197, p. 11-12) . Tais resultados, no que revelem uma boa gestão dessas entidades pelo gestor, certamente o fazem merecedor do pertinente louvor. Todavia, não se está, ora, a julgar a integralidade de sua gestão, mas a prática de ato isolado levado a efeito com ofensa a princípios basilares de todo e qualquer procedimento licitatório, já acima mencionados, que, entretanto, deixaram de ser, por ele, observados. Com tal conduta, o gestor acabou, por incorrer nos motivos para a aplicação da sanção prevista no art. 58, inciso II da Lei 8.443/1992 (Lei Orgânica do TCU) . Ademais, sob os parâmetros de avaliação do descumprimento do Acórdão 904/2018-TCU-Plenário, mais recentemente traçados pelo Ministro-Relator, o responsável ainda teria incorrido na sanção prevista no art. 58, §1º, da mesma Lei 8.443/1992, ante o descumprimento daquele decisum, quanto aquilo que ele se revelava essencial, quais sejam, o inaceitável direcionamento havido na pesquisa de mercado em favor das empresas 'Big Four' e a falta de economicidade na subjacente contratação. 
80. A conduta do agente público, no item em análise, se enquadraria no art. 28 do Decreto-lei 4.657/1942 (Lei de Introdução às normas do Direito Brasileiro) , que assim estabelece: 'Art. 28. O agente público responderá pessoalmente por suas decisões ou opiniões técnicas em caso de dolo ou erro grosseiro'. Conquanto possa não ter se revelado dolo em sua conduta, o precitado artigo autoriza sua responsabilização pessoal ante a comprovação de erro grosseiro, que, segundo especialistas, seria o erro que não seria cometido pelo homem médio se estivesse nas mesmas circunstâncias do agente público. Considerando que o responsável Ricardo Salera de Carvalho era ocupante do cargo de Superintendente de Finanças e Controle do Sistema Fiemg na época dos fatos, deduz-se que sua capacidade de tomada de decisão supere a capacidade de autodeterminação do homem médio, havendo sua falha superado o que se poderia classificar como um erro simples, comum, ordinário.
Kelly Regina Silva Carvalho - então Gerente de Contabilidade do Sistema Fiemg (peça 201) 
Razão de justificativa:
81. Quanto ao primeiro item da audiência, correspondente à motivação do ato de contratação emergencial da E&Y, a responsável afirma que não havia empresas com confiabilidade técnica que pudessem prestar o serviço demandado no exíguo prazo de pouco mais de um mês, principalmente em se considerando a especificidade dos serviços sociais autônomos. Existiria um risco de que, em vista do alto nível de exigência dos serviços contábeis objeto do contrato e do curto prazo que se teria para prepará-los, a contratação de empresa de menor porte e menos qualificada no mercado poderia, de algum modo, afetar negativamente a qualidade e a fidedignidade das demonstrações contábeis.
82. Entende não poder ser considerado como superfaturamento nem como outra forma de irregularidade o fato de haverem sido convidadas, para apresentar propostas dentro do processo de contratação emergencial, apenas as quatro empresas do grupo 'Big Four' e de haver recaído sua homologação sobre a melhor proposta delas, apresentada pela E&Y.
Análise:
83. Importante que se repitam nesse ponto os fundamentos já apresentados acima, quando da análise das razões de justificativa prestadas pelo responsável Ricardo Salera.
84. Quanto ao aspecto destacado pela responsável, acerca da ocorrência de um possível superfaturamento na contratação emergencial em análise, ressalte-se que, muito embora o Pleno deste Tribunal, no item 9.6.1 do Acórdão 584/2019-TCU-Plenário, tenha aventado inicialmente tal hipótese, esta unidade técnica, em instrução à peça 146, p. 6, já havia se pronunciado contrariamente a tal ocorrência. Além disso, os fundamentos contidos no Despacho exarado pelo Ministro-Relator visando à realização da audiência da responsável não incluíram a possibilidade de superfaturamento.
85. Quanto ao argumento de que não havia empresas com confiabilidade técnica que pudessem prestar o serviço demandado no exíguo prazo de pouco mais de um mês, entende-se que seria necessário que os responsáveis pela contratação emergencial, a quem cabe o ônus de provar a conformidade do ato administrativo praticado, comprovassem, de modo circunstanciado, que uma empresa de fora do grupo das 'Big Four' não seria capaz de realizar o trabalho emergencial. Isto, contudo, não foi comprovado. Até o presente ponto de sua alegação, tudo o que apresentou foi apenas sua percepção pessoal como dirigente, sem contudo apresentar estudos técnicos básicos, ainda que de baixa complexidade, que pudessem oferecer elementos para o convencimento deste Tribunal em favor da escolha feita. A bem da verdade, os estudos técnicos deveriam ter sido realizados e seus resultados deveriam ter servido de norte ao gestor, de modo a orientar sua decisão e a respaldar tecnicamente a contratação em favor da empresa que estivesse mais bem posicionada numa relação de custo-benefício.
86. A aquisição dos serviços junto à E&Y, conquanto possa ser reputada eficaz pela responsável, vem sendo considerada ineficiente por este Tribunal desde o advento da suspensão da Concorrência 1/2018, por entender que os altos custos incorridos pelas UJs com tais contratações superaram, fora de uma razoabilidade, os benefícios por ela pretendidos ou mesmo alcançados.
87. Portanto, as justificativas não merecem acolhida, visto que em nada modificam os fundamentos que configuram a irregularidade imputada, a saber, a ofensa aos princípios da eficiência, da economicidade e da busca da proposta mais vantajosa.
Razão de justificativa:
88. A Sra. Kelly Regina afirma que não foi responsável pela contratação emergencial havida, especialmente no que se refere ao aspecto financeiro. Alega que jamais teve delegação de competência ou permissão normativa para autorizar contratações de serviços de auditoria, ou mesmo de qualquer outro bem ou serviço, no montante de R$ 600.000,00, como ocorreu na contratação em tela.
89. Sua participação na contratação emergencial realizada teria sido tão somente a de reconhecer tecnicamente a necessidade dos serviços e de encaminhar o respectivo pedido de contratação ao superintendente, a quem cabe, de fato, o poder normativo de aprová-la. Assevera não haver, nos autos, qualquer documento em que ela figure como a responsável pela autorização da contratação da empresa E&Y.
90. Fez juntar aos autos o 'Quadro de Alçadas do Sistema Fiemg' (peça 201, p. 7) , segundo o qual os ocupantes do cargo de Gerente só podem autorizar compras de bens e serviços cujos valores contratuais não excedam R$ 5.000,00. Tal constatação estaria a reforçar sua alegação de que ela, na condição de gerente das entidades, não tinha alçada para autorizar ou contratar bens e serviços pelo valor de R$ 600.000,00.
Análise:
91. Procedem as alegações da responsável no que concerne à ausência de competência normativa de sua parte para autorizar ou contratar emergencialmente a empresa E&Y.
92. Dois documentos formaram a base da imputação de responsabilidade à responsável: i) a solicitação, assinada pela responsável, em conjunto com o Superintendente de Finanças e Controle da Fiemg, Sr. Ricardo Salera de Carvalho, encaminhada em 14/11/2018, à Gerência de Aquisições e Contratações para que formalizasse a contratação emergencial de empresa de auditoria externa, indicando, para tanto, a empresa Ernst &Young (peça 86, p. 12-14) ; e ii) as 'Solicitações de Compras', firmadas em 9/11/2018, voltadas à 'Contratação de serviços de auditoria externa independente para o exercício de 2018' para todo o Sistema Fiemg, do qual consta a expressão 'Autorização Gerente' à frente do nome da então Gerente de Contabilidade, Sra. Kelly Regina Silva Carvalho (peça 86, p. 2-11) .
93. Na análise anteriormente procedida por esta unidade técnica, as Solicitações de Compras serviram à confirmação da solicitação conjunta de contratação emergencial, sendo que esta última se constituiu no documento que fundamentou a realização da audiência da responsável. Considerou-se, para tanto, que a solicitação de contratação estaria a confirmar a autorização feita anteriormente por meio da Solicitação de Compra e, ainda, que estaria a comprovar que o levantamento de mercado junto às 'Big Four' e que a indicação da empresa E&Y eram, ambos, fruto de iniciativa da responsável, em conjunto com o outro responsável, Sr. Ricardo Salera de Carvalho.
94. A responsável fez juntar aos autos, juntamente com suas razões de justificativa, cópia do 'Quadro de Alçadas do Sistema Fiemg' (peça 201, p. 7) , em que resta claro que ela, como ocupante do cargo de Gerente, não poderia ter autorizado, ainda que em conjunto com o Superintendente, a aquisição de serviços por valores superiores a R$ 20.000,00. Portanto, procede sua alegação, no sentido de que as normas internas das UJs não lhe conferiam competência regimental para autorizar a contratação emergencial objeto da representação ora em análise.
95. Procedendo ao exame do Quadro de Alçadas juntado aos autos pela responsável, é possível chegar às seguintes conclusões, especificamente quanto ao caso ora em análise: i) os gerentes não autorizam aquisições de serviços acima de R$ 20.000,00, mesmo com a autorização conjunta do Superintendente Corporativo (item 10.2 do Quadro de Alçadas) ; ii) o Superintendente não pode autorizar, sozinho, aquisições de serviços acima de R$ 150.000,00 (item 10.4 do Quadro de Alçadas) ; e iii) o Presidente da Fiemg pode autorizar, desde que em conjunto com o Superintendente Corporativo da Fiemg, aquisições de serviços de valor superior a R$ 150.000,00 (item 10.5 do Quadro de Alçadas) .
96. Conquanto a nomenclatura constante do Quadro de Alçadas acima mencionada não contenha a exata denominação dos cargos de Gerente de Contabilidade e de Superintendente de Finanças da Fiemg e a responsável não tenha esclarecido o conceito dos termos ali dispostos, para fazer a presente análise de competências, esta unidade técnica inferiu, por exclusão de outras possibilidades, que a denominação de 'Gerente', constante do Quadro de Alçadas, se refere (ou inclui) ao cargo da Sra. Kelly Regina Silva Carvalho e a denominação de 'Superintendente Corporativo' se refere (ou inclui) ao cargo ocupado pelo Sr. Ricardo Salera de Carvalho. 
97. As autorizações conferidas em favor da contratação emergencial foram registradas nas Solicitações de Compra, das quais constam, como autorizadores, a Sra. Kelly Regina Silva Carvalho, o Sr. Ricardo Salera e o Presidente da Fiemg, Sr. Flávio Roscoe Nogueira, sendo que este último responsável somente consta das solicitações do Sesi/MG e do Senai/MG, cujos valores de rateio cabíveis a esses dois entes superaram R$ 150.000,00. Nas solicitações das demais entidades que compõem o Sistema Fiemg, cujos valores se encontravam abaixo de R$ 150.000,00, o Sr. Ricardo Salera as autorizou sozinho (peça 86, p. 2-11) .
98. Nada obstante o termo 'Autorização Gerente' tenha sido registrado à frente do nome da responsável também nas solicitações de compras do Sesi/MG e do Senai/MG, nos valores de R$ 330.327,87 e de R$ 213.442,62, respectivamente (peça 86, p. 2 e 8) , é de se concluir que não se trata da autorização prescrita no item 10.5 do Quadro de Alçadas, tendo em vista que a responsável, na qualidade de Gerente das entidades, não possuía competência regimental para autorizações superiores a R$ 20.000,00.
99. De acordo com o que consta das solicitações de compras, as autorizações para a contratação emergencial, feitas, não pela responsável, como acima se concluiu, mas pelo Superintendente da Fiemg, Sr. Ricardo Salera, e pelo Presidente da Fiemg, Sr. Flávio Roscoe Nogueira, foram, todas, assinadas em 9/11/2018.
100. Por sua vez, a solicitação assinada pela responsável, em conjunto com o Sr. Ricardo Salera de Carvalho, encaminhada à Gerência de Aquisições e Contratações com vistas à formalização da contratação emergencial, da qual constou a indicação da empresa Ernst &Young, foi datada de 14/11/2018 (peça 86, p. 12-14) .
101. Tendo em consideração a conclusão a que se chegou acima, de que a Sra. Kelly Regina Silva Carvalho não possuía alçada para autorizar a contratação emergencial e que, em 14/11/2018, a contratação já havia sido autorizada pelo Superintendente e pelo Presidente do Sistema Fiemg, forçoso concluir que a solicitação posteriormente encaminhada aos cuidados da Gerência de Aquisições e Contratações, que serviu à fundamentação da audiência da responsável, não tratou da autorização quanto à qual foi perquirida, mas de simples pedido de adoção de medidas executórias àquela unidade de aquisições logísticas, com vistas a que fosse cumprida a autorização já antes feita.
102. Pelos motivos acima expostos, a razão de justificativa merece acolhida, para afastar a responsabilidade da Sra. Kelly Regina Silva Carvalho pela prática das irregularidades que lhe foram imputadas, constantes dos itens 13.1.1 e 13.1.2 do Despacho do Ministro-Relator (peça 181) .
Flávio Roscoe Nogueira - Presidente do Sistema Fiemg (peça 212) 
Razão de justificativa:
103. O responsável inicia sua defesa alegando, preliminarmente, excludente de culpa pelos atos irregulares que lhe foram imputados por este Tribunal, por entendê-los como decorrentes de decisões tomadas diuturnamente em nível operacional no Sistema Fiemg, a exemplo de contratações de empresa de auditoria externa.
104. Afirma ser impossível ao dirigente máximo do Sistema Fiemg deliberar e autorizar todas as contratações de área fim e de área meio promovidas pelas entidades que o integram. Em defesa desse entendimento, invoca a deliberação havida no Acórdão 9/2021-TCU-Plenário, de relatoria do Ministro Vital do Rêgo, que, em seu voto condutor, fazendo referência a ato praticado pelo Diretor do Sesi Nacional, consignou não ser razoável que o dirigente máximo de uma entidade como o Senai Nacional tivesse o dever de revisar toda a documentação em que foi baseado o parecer técnico que fundamentou sua decisão.
105. Discorda, também, de seu chamamento à responsabilidade com fundamento, tão somente, no fato de ser Presidente do Sistema Fiemg. Para tanto, seria necessário que este Tribunal houvesse indicado o nexo de causalidade entre a conduta do responsável e o resultado das irregularidades apontadas. Sem a indicação desse nexo, não poderia, em sua opinião, prosperar a pretensão fiscalizatória sobre o responsável.
Análise:
106. A comparação das circunstâncias observadas no processo de referência (Acórdão 9/2021-TCU-Plenário) e aquelas examinadas no processo em exame impede que se conclua pela possibilidade de aplicação, no presente caso, da decisão prolatada no processo mencionado pelo responsável. No caso ora em análise, não predomina situação de reexame de farta e complexa documentação, como mencionado no precedente citado. Muito pelo contrário! As irregularidades pelas quais o responsável foi ouvido nos presentes autos poderiam ser resumidas à tomada de decisão de sua parte sobre contratar, ou não, empresa de tão expressivo valor de mercado, especialmente ante o fato de que tal empresa já havia sido, anteriormente, objetada pelo TCU, o que poderia configurar descumprimento do Acórdão 904/2018-TCU-Plenário. Não nos quer parecer que tal modo de decisão demandasse a análise de quantidade significativa de documentos complexos, como no precedente citado pelo responsável.
107. Outrossim, o dirigente máximo do processo em referência se baseou em parecer técnico, sendo que, no presente caso, não foi apresentado qualquer parecer técnico que tenha respaldado a tomada de decisão pelo responsável. Um dos pontos questionados por este Tribunal, desde o início desta representação, recai justamente sobre a ausência de parecer de cunho técnico que fosse capaz de justificar e motivar a decisão de circunscrever o processo de escolha da empresa de auditoria apenas às integrantes do grupo das 'Big Four', em detrimento de empresas de menor porte e de menor preço.
108. Discorda-se, ainda, do argumento de que tal decisão estava restrita ao nível operacional das UJs, uma vez que a matéria ali tratada envolvia instituição externa à Fiemg, no caso o TCU, com possibilidade de que os resultados das deliberações advindas deste Tribunal afetassem o Sistema Fiemg como um todo, visto que poderiam prejudicar sua capacidade de prestar contas ao Sistema Indústria Nacional e de atender os ditames do Acórdão 699/2016-TCU-Plenário, relator Ministro Weder de Oliveira.
109. No que tange à sua discordância quanto a sua responsabilização com base, tão somente, no fato de ser Presidente do Sistema Fiemg, tal alegação não procede, haja vista que os fundamentos de sua convocação para prestar razões de justificativa foram claramente descritos nos parágrafos '13.1.1' e '13.1.2' do Despacho do Ministro-Relator (peça 181, p. 3) , anexado ao Ofício de Audiência Prévia 28424/2021-TCU/Seproc, 31/5/2021 (peça 203) . Competia-lhe pronunciar-se sobre as irregularidades ali apontadas, haja vista que a autorização da contratação emergencial da E&Y foi feita diretamente pelo responsável, na qualidade de Presidente do Sistema Fiemg, conforme já se tinha comprovado nas Solicitações de Compras (peça 86, p. 2-11) , responsabilidade essa que veio a ser recentemente confirmada no item '10.5' do Quadro de Alçadas elaborado internamente pelas próprias entidades (peça 201, p. 7) .
110. Pelas razões acima exposta, não merece acolhida a pretensão preliminar do responsável, de exclusão de sua responsabilidade.
Razão de justificativa:
111. Não constam entre as atribuições do Diretor Regional do Sesi, previstas no art. 45 do Regulamento do Sesi, a competência exclusiva do ocupante desse cargo para autorizar contratações em nome da entidade. Inclusive, devido à diversidade de contratações realizadas pelas instituições que dirige, tal deliberação seria impossível. E justamente por este motivo há delegação de funções aos superintendentes, entre elas, a de contratar produtos e serviços para as referidas áreas de gestão.
112. E exatamente por este motivo, ao Superintendente de Finanças e Controle foi delegada a alçada financeira para autorizar a contratação de empresa de auditoria, a qual prestaria serviços para as entidades através da Gerência de Contabilidade.
113. Argumenta que, na cópia integral do processo administrativo de contratação emergencial (peça 212, p. 16 em diante) , não consta a assinatura do defendente em nenhum documento, de onde se conclui que o manifestante não participou de qualquer das etapas do procedimento de contratação emergencial em questão.
114. Por tais razões, requer seja excluída sua responsabilidade pelas irregularidades que lhe são imputadas.
Análise:
115. No que concerne à alegação do responsável de que, entre as atribuições do Diretor Regional do Sesi, não consta competência exclusiva para autorizar contratações em nome da entidade, tal alegação não procede, tendo em vista que não se está a avaliar, no presente processo, as atribuições do Diretor Regional do Sesi, mas do Presidente da Fiemg, que, nada obstante seja presidida pelo mesmo ocupante do cargo de Diretor do Sesi, com esse não se confunde. Por essa razão, as competências e atividades a serem examinadas devem cingir-se ao cargo de Presidente da Fiemg, sendo que, de acordo com o que consta do item '10.5' do Quadro de Alçadas da Fiemg (peça 201, p. 7) , seu ocupante responde diretamente pela atividade de autorização de contratações de serviços envolvendo valores superiores a R$ 150.000,00, como no presente caso em que o valor contratado foi de R$ 600.000,00.
116. Ainda que o responsável entenda que o valor de R$ 150.000,00 seja baixo, com possibilidade de onerá-lo com atribuições próximas do que ele entende por nível operacional, este foi o valor que o próprio Sistema Fiemg entendeu como o piso das contratações que demandam a autorização direta de seu presidente e, consequentemente, por tais autorizações ele deve responder perante a própria corporação, nas hipóteses de verificação de irregularidades.
117. No que toca à menção de existência de delegação de competência em favor do superintendente da corporação, o responsável não fez juntar aos autos qualquer expediente formal mediante o qual tenha delegado poderes ao Superintendente Financeiro, Sr. Ricardo Salera de Carvalho, para autorizar a contratação da E&Y em seu nome. Ante a ausência de tal expediente, cumpre-se que se analise os critérios de competência e responsabilidade dispostos no Quadro de Alçadas da Fiemg.
118. Conquanto o item '10.5' do Quadro de Alçadas prescreva que a autorização do presidente deva ser feita em conjunto com a do Superintendente Corporativo, cabe observar que tal previsão não consiste em delegação de competência ao superintendente. Registram-se ali duas competências distintas, sendo de nível primário a atribuída ao presidente e de nível secundário a reservada ao superintendente. A segunda autorização é condição de existência do ato administrativo praticado, sem a qual não poderá, validamente, produzir efeitos jurídicos. Entende-se ser possível e crível que o presidente possuísse, à época, autorização normativa da própria Fiemg para delegar a terceiros sua competência primária de autorizar as contratações prescritas no item '10.5' do Quadro de Alçadas. Porém, para tanto, seria necessária prévia formalização de delegação dessa competência ao subordinado, uma vez que, da interpretação do referido Quadro, então vigente à época dos fatos, as contratações acima de R$ 150.000,00 necessitavam de autorização do presidente da Fiemg, não delegável de outra forma, senão por meio de expediente administrativo formalizado previamente ao ato praticado por delegação. No entanto, tal expediente não foi juntado aos autos pelo presidente responsável, não se tendo outra fonte de informação, para fins de análise de sua responsabilidade, além do referido Quadro de Alçadas. 
119. Outrossim, a presente análise parte do pressuposto de que o sistema automatizado de solicitações e de autorizações de compras utilizado pela Fiemg para esse fim seja orientado por normas internas de acesso e dotado de segurança digital em nível suficiente para impedir que terceiros possam conferir autorizações em nome alheio. Por esse motivo não se entende que a delegação de competência ao superintendente aludida pelo responsável tenha sido conferida na forma de cessão de acesso do subordinado ao sistema automatizado da entidade, para registrar, em seu nome, autorizações de contratações superiores a R$ 150.000,00. Considerando-se que, em regra, o acesso a sistemas corporativos é de natureza pessoal, não podendo ser transferido a terceiros, entende-se, para fins de juízo de mérito, que o presidente reservou para si próprio seu acesso pessoal ao sistema, não havendo transferido tal prerrogativa ao superintendente, e que, por esse motivo, a data e o horário que ali se encontram registrados ('09/11/2018 19:39' e '09/11/2018 19:37' - peça 86, p. 3 e 9) representam o momento em que o presidente, ele próprio, teria dado sua autorização para a contratação havida.
120. Portanto, deve ser motivo de preocupação do Tribunal a alegação do responsável, em que, fazendo referência, entre outros documentos administrativos, às Solicitações de Compras (peça 212, p. 16-25) , afirma que não consta sua assinatura em nenhum documento, de onde conclui que não participou de qualquer das etapas do procedimento de contratação emergencial em questão (peça 212, p. 7) .
121. Com efeito, não se pode afirmar que, ao menos de forma expressa, a assinatura do responsável conste de tais documentos, pois não há quaisquer assinaturas, de quaisquer dos dirigentes, firmadas em qualquer das duas páginas que os compõem, sejam manualmente firmadas ou digitalmente certificadas. Daqueles documentos, constam somente os dados básicos da contratação, a identificação do ente destinatário dos serviços, a descrição da tarefa ('Aprovação', 'Autorização', 'Análise de Solicitação' etc.) , o nome dos responsáveis pelas tarefas, a identificação de seus respectivos cargos, a data e a hora da conclusão da tarefa. Mesmo ao final da primeira página daquele documento, não consta a assinatura ou mesmo a identificação do presidente, ainda que ali se tenha reservado espaço próprio com a finalidade de registrar o nome dos autorizadores, entre eles o do presidente. De tal campo consta tão somente a identificação do Superintendente Ricardo Salera e a data de 9/11/2018, em que ocorreram as autorizações da contratação. Frise-se, contudo, por relevante, que, mesmo em tal espaço destinado aos autorizadores, não consta nem mesmo a assinatura do superintendente. Se necessário era que, daquele documento, constasse a assinatura expressa dos autorizadores da contratação, poder-se-ia concluir que o documento não se mostrava válido para o fim a que se destinava, pois nele não há o registro de assinatura de qualquer dos autorizadores, nem mesmo do superintendente. Todavia, entende-se que, se inválidas fossem tais solicitações de compras, não teriam sido juntadas aos autos a título de comprovantes, pelos próprios dirigentes, entre eles o presidente da entidade. Por conseguinte, subentende-se a validade de tais documentos, devendo servir de fonte e de fundamento à análise que ora se procede nos autos.
122. Ainda quanto à ocorrência da autorização do presidente para a contratação em tela, outro aspecto associado às solicitações de compras também merecem a devida atenção. Observe-se que das cinco solicitações de compra, duas superam o piso de R$ 150.000,00, a saber as solicitações do Sesi/MG e do Senai/MG. Conforme acima já mencionado, delas constam os nomes e as respectivas tarefas e cargos dos responsáveis Kelly Regina Silva Carvalho ('Autorização Gerente') , Ricardo Salera de Carvalho ('Autorização Superintendente') e Flávio Roscoe Nogueira ('Autorização Presidente') . As autorizações desses três dirigentes foram, todas, datadas em 9/11/2018, às 9h34m, às 9h48m e às 19h37m, respectivamente. De acordo com os horários mencionados, as autorizações da gerente e do superintendente foram registradas em horários já próximos das 10h da manhã, com diferença de poucos minutos, enquanto que a autorização do presidente se deu horas mais tarde, às 19h37m. Os horários mencionados nas solicitações, uma vez que verificados em diferentes momentos, oferecem indícios de que diferentes pessoas registraram suas respectivas autorizações. Do contrário, caso fossem dadas apenas pelo superintendente, na qualidade de suposto delegatário do presidente, muito provavelmente teriam sido registradas no mesmo horário. Decerto que tal aspecto permite tão somente a presunção relativa dos fatos mencionados e, portanto, não possui caráter determinante à comprovação. Todavia, o responsável não forneceu outros elementos de convicção em favor de sua tese, de inexistência de sua autorização para a contratação havida, motivo pelo qual conclui-se que o responsável autorizou a contratação solicitada por meio das Solicitações de Compras juntadas em anexo (peça 86, p. 2-11) , por força de obrigação normativa que o vinculava, constante do item '10.5' do Quadro de Alçadas então vigente na época dos fatos (peça 201, p. 15-19) .  
123. Não procede, portanto, a justificativa, em caráter preliminar, do responsável, Sr. Flávio Roscoe Nogueira, de que não teria firmado dita autorização e de que o superintendente teria agido sozinho, por meio de delegação de competência, e assim autorizado a contratação em análise. Ao contrário, entende-se ter havido a participação do responsável para a consecução das irregularidades que lhe foram imputadas, motivo pelo qual não merece acolhida a razão de justificativa em exame.
Razão de justificativa:
124. Em maio/2018, o defendente foi eleito presidente da FIEMG, assumindo a gestão Fiemg sem que houvesse contrato de auditoria vigente para cumprimento das obrigações legais das entidades. Assim, havia necessidade de contratação de empresa de auditoria de forma imediata, especialmente pelo fato de que a análise das demonstrações financeiras por auditoria externa constitui obrigação legal e, ainda, prevista nos atos normativos internos do Sesi e do Senai. Além disso, o Acórdão 699/2016-TCU-Plenário estabelece que as demonstrações contábeis do Sistema 'S' devem ser avaliadas por empresa de autoria externa independente.
Análise:
125. As alegações acima relacionadas, além de outras que tratam do mesmo aspecto da matéria, encontram-se relacionadas nas páginas 8 a 12 da peça 212 e têm por escopo justificar o caráter emergencial da contratação, dispondo sobre a essencialidade dos serviços e sobre a exiguidade do prazo disponível para a seleção da empresa.
126. Ressalte-se, novamente, por relevante, que, desde manifestações anteriores já havidas nos autos, tanto desta unidade quanto do próprio Ministro-Relator, a necessidade e a urgência da contratação emergencial não mais constituem objeto de questionamento por parte deste Tribunal. O objeto da audiência cinge-se à ausência de critérios técnicos para a escolha da empresa E&Y.
127. O procedimento de escolha daquela empresa repetiu as irregularidades já anterioremente detectadas por este Tribunal por ocasião da fiscalização da Concorrência 1/2018, em que a pesquisa de mercado levada a efeito pelos responsáveis ficou restrita às empresas do grupo 'Big Four', em detrimento de empresas de menor porte e de menor valor contratual, com ofensa aos princípios da eficiência, da economicidade e da busca da proposta mais vantajosa para a entidade. 
128. Em síntese, a irregularidade praticada e ora fiscalizada não está associada à urgência, mas aos critérios utilizados pelas UJs para realizar a seleção da prestadora dos serviços de auditoria, que permitiram recaísse a contratação sobre empresa cujo preço cobrado equivaleu a treze vezes o valor do contrato que vinha antes sendo executado pelas UJs com a empresa representante e que foi revogado sem apresentação da devida motivação do ato. 
129. Portanto, a expectativa deste Tribunal vem sendo, desde então, a de conhecer tais critérios, de modo a formar sua convicção em torno dos fatos expostos na peça de representação. Opostamente a isso, no entanto, os motivos apresentados pelos responsáveis, até este ponto da instrução, não permitem outra conclusão senão pela ausência de justificativas objetivas, de cunho técnico, deduzindo-se que a contratação da E&Y foi motivada por critérios subjetivos, ainda que se possa pressupor que a subjetividade da escolha tenha partido de dirigentes com relevante experiência profissional, cujas percepções pessoais de negócio sejam pautadas por considerável arcabouço técnico-administrativo. Ocorre que não se pode olvidar que o regime jurídico que disciplina a gestão do Sistema 'S' não coincide com o regime da Fiemg, com ele não podendo ser confundido, uma vez que aquele primeiro, por gerir recursos públicos, limita a subjetividade das escolhas ao vincular os gestores a normas jurídicas específicas e à jurisprudência pertinente.
130. Por tais motivos, não merece acolhida a justificativa do responsável limitada ao aspecto de urgência dos serviços de auditoria independente para justificar a escolha da empresa Ernst & Young.
Razão de justificativa:
131. No que concerne ao cumprimento da decisão cautelar, o defendente busca esclarecer que o Acórdão 904/2018-TCU-Plenário foi imediatamente cumprido, visto que o contrato então firmado com a Ernst & Young por força da Concorrência 1/2018 foi suspenso tão logo a entidade tomou conhecimento do despacho que precedeu aquela deliberação.
132. Alega e comprova (peça 212, p. 11) que, ao contrário do que consta da instrução da unidade técnica, o contrato com a E&Y não durou quatro meses, mas tão somente dezenove dias. A execução contratual teve seu início em 5/4/2018 e sua suspensão em 24/4/2018, antes mesmo da notificação dos responsáveis sobre os termos do Acórdão 904/2018-TCU-Plenário. Por essas razões, consigna não ter havido descumprimento do referido acórdão.
Análise:
133. A irregularidade que motivou a audiência do responsável relativamente ao descumprimento do Acórdão 904/2018-TCU-Plenário foi objeto de despacho do Ministro-Relator, redigida nos seguintes termos (peça 181, p. 3) :
'13.1.2. descumprimento da determinação prolatada pelo Acórdão 904/2018-TCU-Plenário no âmbito do TC 010.234/2018-7, até porque o inaceitável direcionamento na pesquisa de mercado e a falta de economicidade na subjacente contratação teriam anteriormente figurado como motivos para a suspensão da Concorrência n.º 1/2018, com todos os atos de execução inerentes ao contrato celebrado com a Ernst & Young, pelo referido Acórdão 904/2018;'
134. Cópia do despacho da autoridade foi juntada ao ofício de audiência do responsável, de modo a dar-lhe conhecimento de seu teor e, desse modo, possibilitar o devido contraditório, mediante a apresentação de suas razões de justificativa para a irregularidade ali indicada.
135. Apesar disso, as alegações ora apresentadas não se prestam a justificar a conduta irregular descrita no item 13.1.2 de referido despacho. O que o Ministro-Relator descreveu como descumprimento da determinação prolatada pelo Acórdão 904/2018-TCU-Plenário, que determinou a audiência em exame foi o fato de o responsável haver concordado e autorizado a seleção e a contratação emergencial da empresa E&Y, permitindo assim que a UJ que ele preside voltasse a cometer o 'direcionamento na pesquisa de mercado e a falta de economicidade na subjacente contratação', que 'teriam anteriormente figurado como motivos para a suspensão da Concorrência 1/2018, com todos os atos de execução inerentes ao contrato celebrado com a Ernst & Young, pelo referido Acórdão 904/2018'. Não se trata, portanto, de um descumprimento direto, mas de uma solução alternativa adotada pelo responsável que implicou a repetição das mesmas irregularidades já antes coibidas por esta Corte de Contas.
136. As justificativas apresentadas pelo responsável em sua petição (peça 212) reportam-se a fatos já conhecidos deste Tribunal. Informam que os responsáveis tomaram medidas imediatas para a suspensão do contrato decorrente da Concorrência 1/2018 e que o contrato firmado em 5/4/2018 não apresentou duração de quatro meses. 
137. A menção feita por esta unidade técnica ao quatro de meses de auditoria já realizada incluía o período de três meses e meio em que a empresa anterior, Maciel Auditores S/S, prestara serviços às UJs, de 1º/1/2018 a 14/4/2018, e o período de um mês no qual então ainda se entendia que o contrato com a empresa E&Y teria permanecido vigente (5/4/2018 a 3/5/2018) . Em nenhum trecho foi afirmado que a E&Y realizou quatro meses de trabalho de auditoria por força da Concorrência 1/2018. Segue o trecho da instrução técnica em que é mencionado o período da empresa Maciel Auditores no cômputo dos quatro meses de trabalho de auditoria realizada (peça 174, p. 9) : 
'43. Sendo assim, infere-se que pelo menos quatro meses do trabalho de auditoria independente já haviam sido executados no período de 1º/1/2018 a 3/5/2018, uma vez que não se tem informado nos autos a data em que as UJs suspenderam efetivamente os efeitos do contrato firmado com a Ernst & Young.'
138. De forma semelhante ao que se mencionou na análise procedida sobre as justificativas prestadas pelo Sr. Ricardo Salera de Carvalho, as justificativas até este ponto prestadas pelo Sr. Flávio Roscoe Nogueira não são capazes de elidir o fato de que ele já conhecia ou deveria conhecer os fundamentos do Acórdão 904/2018-TCU-Plenário, por meio do qual foi suspensa a contratação da empresa de auditoria E&Y, e que, mesmo ciente da decisão, optou por contratar a mesma empresa, restringindo as cotações a empresas do grupo das 'Big Four', ainda que em caráter emergencial. 
139. Tal conduta fez com que o responsável incorresse na mesma falha de avaliação já antes combatida por este Tribunal, que considerou irregulares os critérios aplicados pelos responsáveis na primeira contratação da E&Y. Entre outros critérios de escolha da empresa que atenderia as UJs em caráter emergencial, os responsáveis deveriam haver considerado que o preço de um contrato realizado com urgência resultaria em valor ainda mais alto do que aquele registrado no contrato suspenso. A expectativa deste Tribunal era, portanto, a de que, ante os fundamentos contidos no Acórdão 904/2018-TCU-Plenário e, ainda, ante a necessidade de realizar emergencialmente um contrato que resultaria ainda mais caro do que o primeiro, a entidade iria eleger empresa de auditoria com nível de excelência, porém não restrita ao grupo das 'Big Four'. Todavia, diferentemente disso, a contratação autorizada pelo responsável se viu eivada das mesmas irregularidades já antes observadas na contratação anterior, consistentes na ofensa aos princípios da eficiência, da economicidade e da busca da proposta mais vantajosa para a entidade. 
140. Por todos os motivos acima explanados, as razões apresentadas pelo responsável não merecem acolhida, visto não justificarem o direcionamento na pesquisa de mercado e a falta de economicidade na subjacente contratação emergencial.
Razão de justificativa:
141. Ao final de sua peça de defesa, o responsável apresenta, ainda, uma série de outras alegações que se veem repetidas nas razões de justificativa apresentadas pelo responsável Ricardo Salera de Carvalho, a saber: i) a opção pela contratação de qualquer empresa do mercado arriscaria sobremaneira a qualidade dos relatórios que seriam confeccionados; ii) o valor efetivamente pago pelas UJs foi inferior ao valor contratado, visto que o restante foi pago pelas demais entidades do Sistema Fiemg; e iii) não houve superfaturamento na contratação emergencial.
Análise:
142. Cabe, portanto, que nesse ponto se volte a mencionar o que acima já se consignou acerca de tais aspectos da matéria.
143. O caput do art. 11 dos Regulamentos de Licitações e Contratos do Sesi e do Senai, assim estabelece:
'Art. 11. As dispensas, salvo os casos previstos nos incisos I e II do art. 9º, ou as situações de inexigibilidade, serão circunstanciadamente justificadas pelo órgão responsável, inclusive quanto ao preço e ratificadas pela autoridade competente.'
144. Do dispositivo acima, impende destacar que a norma exige que o responsável apresente não apenas justificativas para as dispensas de licitação, mas que tais justificativas sejam circunstanciadas. A motivação de um ato não é mera descrição da vontade do gestor, mas detalhamento lógico das circunstâncias das quais decorreram sua decisão. No presente caso, é o art. 11 dos Regulamentos de Licitações e Contratos do Sesi e do Senai que orienta o modo como devem ser apresentadas tais circunstâncias: devem ser pormenorizadas, detalhadas e a análise deve ser realizada, 'inclusive quanto ao preço'. 
145. As razões de justificativas do responsável, opostamente à norma, apenas revelam uma percepção pessoal do gestor, restrita a prazos e qualidade de serviços, deixando, mais uma vez, de reforçá-la com dados e informações que pudessem realmente fazer crer ter sido a escolha da E&Y sua única ou melhor opção. O bom e devido circunstanciamento da justificativa é o que tornaria o ato regularmente motivado. Ao contrário disso, o entendimento que o responsável permite a que se chegue, a partir de suas alegações, é que a escolha da E&Y foi motivada tão somente a partir da vontade pessoal de ser atendido por entidade de renome, de suprema eficácia, mas sem previamente avaliar circunstanciadamente o quanto essa escolha poderia ser antieconômica e financeiramente prejudicial ao patrimônio das entidades, frente a outras possíveis escolhas. Este tribunal não tem conhecimento desta avaliação circunstanciada, visto que, novamente, deixa de ser apresentada pelo responsável.
146. Quanto à alegação do responsável de que o valor efetivamente pago pelas UJs foi inferior ao valor contratado e que a diferença foi paga pelas demais entidades do Sistema Fiemg, também já se explanou acima que cumpre razão ao responsável quanto ao limite dos valores geridos pelas unidades jurisdicionadas, devendo tais valores se refletirem nos limites da responsabilidade do gestor.
147. Todavia, esse menor valor não pode servir para elidir a irregularidade quanto ao alto preço do contrato, uma vez que, se assim fosse, haveria a necessidade de também verificar a participação financeira apenas dessas duas unidades jurisdicionadas no preço contratado com a Maciel Auditores S/S, que, certamente, também seria menor.
148. Portanto, para que não se venha a incorrer em erro de avaliação, impende que se mantenha o critério de comparação pelos valores cheios dos três contratos, tanto o emergencial, de R$ 600.000,00/seis meses, quanto os de referência, da Maciel Auditores S/S, de R$ 373.944,00/cinquenta meses, e daquele resultante da licitação anulada, de R$ 979.999,92/doze meses.
149. Quanto ao argumento do responsável de não ter ocorrido superfaturamento na contratação emergencial em análise, ressalte-se, em mais esta oportunidade, que, muito embora o Pleno deste Tribunal, no item 9.6.1 do acórdão supracitado (Acórdão 584/2019-TCU-Plenário, Min. Relator André Luiz de Carvalho) , tenha aventado inicialmente com tal hipótese, esta unidade técnica, em instrução à peça 146, p. 6, já havia se pronunciado contrariamente a tal ocorrência, tendo-o feito nos seguintes termos:
'44. Portanto, não se pode falar em prática de superfaturamento pelos contratantes, haja vista ser notório e fazer parte do senso comum que as sociedades empresárias mais renomadas, dos mais diversos ramos do mercado, a exemplo da Ernst & Young, praticam preços bem superiores a de suas concorrentes menos renomadas. 
45. O que de fato se distingue no presente caso, e que merece relevo, é o aspecto da necessidade de os contratantes haverem contratado empresa de tal monta para a auditoria de suas demonstrações contábeis. Empresa de menor porte e de menor valor não seria suficiente para atender os anseios dos contratantes?
150. Da leitura do trecho de instrução acima transcrito, é possível se observar que, favoravelmente ao interesse do responsável, a possibilidade de superfaturamento foi descartada por esta unidade técnica e que o objetivo principal passou a ser, desde então, conhecer motivos convincentes para a contratação emergencial havida em favor de uma das empresas Big Four em detrimento de empresa de menor porte e de menor valor, que este Tribunal entende seria igualmente capaz de realizar os mesmos serviços, a um preço bem menor.
151. Ante o que acima se expõe, não merecem acolhida as razões apresentadas pelo responsável, visto não serem capazes de justificar a escolha da E&Y, feita em detrimento de empresa de menor porte e de menor valor, quando da contratação emergencial ora em questão.
Cláudio Marcassa, Diretor Regional do Senai-MG (peça 215) 
Razão de justificativa:
152. Em sua defesa, o responsável alega, em preliminar, a ausência de nexo de causalidade entre as atividades institucionais que desenvolve e a prática de irregularidade que lhe está sendo imputada. Ainda em preliminar, consigna a ausência de menções a seu nome ou ao cargo que ocupa nas instruções da unidade técnica que examinaram as condutas dos gestores.
153. Faz juntar aos autos cópia de dispositivo regimental do Senai, em que se tem relacionadas as competências que lhe são atribuídas na qualidade de Diretor Regional do Senai, das quais não constariam a prerrogativa de efetuar a contração emergencial de que trata o presente processo, ipsis literis:
'Art. 41. Compete ao Diretor de cada Departamento Regional;
a) fazer cumprir, sob sua responsabilidade funcional, todas as resoluções emanadas do Conselho Regional e encaminhadas pelo seu presidente;
b) organizar, superintender e fiscalizar, direta ou indiretamente, todos os serviços do Departamento Regional, expedindo ordens, instruções de serviço e portarias e praticando todos os atos necessários ao pleno exercício de suas funções;
c) apresentar ao Conselho Regional as propostas orçamentárias e as prestações de contas anuais do Departamento Regional, encaminhando-as, posteriormente, ao órgão competente;
d) apresentar, anualmente, ao Conselho Regional, o relatório das atividades do Departamento Regional;
e) organizar e submeter, ao Conselho Regional, o quadro de pessoal do Departamento Regional, dentro dos limites orçamentários;
f) admitir, promover e demitir os serventuários do Departamento Regional, mediante aprovação do presidente do Conselho Regional;
g) conceder férias, licenças e aplicar penas disciplinares aos serventuários do Departamento Regional, assim como resolver sobre a movimentação do pessoal, dentro dos quadros funcionais, inclusive no que respeita ao provimento dos cargos e funções de confiança;
h) fixar as ajudas de custo e diárias de seus servidores mediante aprovação do Presidente do Conselho Regional;
i) abrir contas e movimentar os fundos do Departamento Regional, assinando os cheques com o Presidente do Conselho Regional ou pessoa por este designada, respeitadas as normas previstas no art. 54.'
154. Faz observar que sua responsabilização foi motivada pela unidade técnica apenas no fato exclusivo e isolado de ser ocupante do cargo de Diretor Regional do Senai em Minas Gerais e que tal motivação é por demais genérica. Para tanto, necessitaria que sua responsabilização estivesse embasada em atos especificamente examinados e endossados pelo responsável, no exercício de sua atividade profissional, o que não se configurou em uma realidade.
155. Por fim, argumenta que a 'referida contratação, decidida na esfera gerencial/administrativa da Superintendência de Finanças e Controle, não foi objeto de consulta ou deliberação da diretoria regional do Senai/MG e tampouco foi levada ao seu conhecimento, o que impede qualquer responsabilização pelos atos administrativos da contratação'.
Análise:
156. Procedendo-se à análise das razões de justificativa apresentadas pelo responsável, conclui-se pelo acolhimento das preliminares de ausência de nexo de causalidade entre as atividades institucionais que desenvolve e a prática de irregularidade que lhe está sendo imputada, bem como a ausência de menções a seu nome ou ao cargo que ocupa nas instruções da unidade técnica que examinaram as condutas dos gestores.
157. Cumpre-lhe razão quando afirma que do rol supratranscrito de atribuições do diretor regional do Senai, constantes do art. 41 do Regimento do Senai, não consta qualquer tipo de menção à prerrogativa de que seu ocupante possa proceder a contratações da modalidade ora analisada.
158. Diferentemente da situação observada e já acima examinada em relação aos senhores Flávio Roscoe Nogueira e Ricardo Salera de Carvalho, o cargo ocupado pelo Sr. Cláudio Marcassa não se encontra no rol de cargos responsáveis pela autorização da contratação emergencial da empresa E&Y - Solicitação de Compra (peça 86, p. 2-11) , nem tampouco do rol de cargos constantes do Quadro de Alçadas do Sistema Fiemg para contratações de serviços acima de R$ 150.000,00 (peça 201, p. 7) ou mesmo da solicitação de formalização da contratação dirigida à Gerência de Aquisições e Contratações (peça 86, p. 12-14) .
159. Destarte, merecem acolhida as razões de justificativa apresentadas pelo responsável, visto não se admitir que o responsável seja penalizado ou, de alguma forma, responsabilizado por atos por ele não praticados nem por atos praticados por terceiros, uma vez que o Regimento do Senai não lhe imputa tal modo de responsabilidade.
160. Enfim, cumpre que se afaste a responsabilidade do Sr. Cláudio Marcassa, pelos fundamentos acima expostos.
161. Acrescente-se que, nada obstante o responsável manifeste entendimento sobre a total impossibilidade de sua responsabilização pelos fatos por ele até este ponto narrados, com o qual esta unidade técnica se mostra concorde, procedeu ainda à abordagem das questões de mérito das irregularidades que lhe foram imputadas. Destarte, ofereceu suas justificativas que, na prática, são as mesmas já antes examinadas acima nesta instrução em relação aos senhores Flávio Roscoe Nogueira e Ricardo Salera de Carvalho. 
162. Por tal motivo, devem ser aplicadas às justificativas de mérito por ele abordadas a mesma análise e os mesmos fundamentos já antes expostos nesta instrução, caso o Ministro-Relator, divergindo do entendimento desta unidade técnica, decida-se pela responsabilização do Sr. Cláudio Marcassa.
Oitiva da empresa Ernst & Young 
Resposta (peça 205) :
163. Comenta a empresa haver recebido carta de solicitação de proposta comercial enviada pelo Sesi/MG e pelo Senai/MG, datada em 10/10/2018, e que, de forma semelhante, também a receberam as demais empresas integrantes do grupo das 'Big Four'.
164. Daquelas quatro empresas, apenas a Deloitte apresentou proposta de serviços, além da própria E&Y, ensejando a contratação desta última, pelo critério da proposta mais vantajosa.
165. Informa que cumpriu regularmente com o que havia sido estipulado em contrato.
166. No mérito, consigna ser necessário esclarecer que a E&Y entende que a contratação emergencial realizada pelo Sesi/MG e Senai/MG, dentro do contexto fático da época (mudança de gestão, ausência de prestadora de serviços e necessidade de cumprimento de prazos regulamentares e legais) , mostrou-se integralmente regular, seguindo a natureza privada das entidades, observados os ditames do artigo 37 da Constituição Federal.
167. Esclarece que não se verificou superfaturamento, uma vez que o preço praticado pela E&Y na contratação emergencial é o mesmo que vem sendo praticado no mercado, como comprovam os documentos referentes às licitações de outras empresas, das quais participou e pelas quais foi contratada, que contemplavam os serviços de auditoria independente de demonstrações financeiras. Foram os casos das empresas Companhia de Saneamento de Minas Gerais (Copasa) e da Companhia Energética de Minas Gerais (CEMIG) e de todas as suas subsidiárias. Na primeira, o objeto contratado foi a prestação de serviços de auditoria externa e emissão de parecer das demonstrações financeiras pelo período de doze meses, pelo valor de R$ 2.116.700,00. A segunda contratação consistiu em serviços de auditoria independente pelo período 36 meses, tendo ofertado o preço de R$ 24.628.104,00.
Análise:
168. Como já acima mencionado, apenas a título de informação àquela empresa, a necessidade e a urgência da contratação emergencial não mais constituem objeto de questionamento por parte deste Tribunal. O objeto da audiência cinge-se à ausência de critérios técnicos para a escolha da empresa E&Y.
169. A irregularidade praticada e ora fiscalizada não está associada à urgência, mas aos critérios utilizados pelos responsáveis para realizar a seleção da prestadora dos serviços de auditoria, que permitiram recaísse a contratação sobre empresa cujo preço cobrado equivaleu a treze vezes o valor do contrato que vinha antes sendo executado pelas UJs com a empresa representante e que foi revogado sem apresentação da devida motivação do ato. Cumpre relembrar que o Contrato 113.793/2018 foi firmado com a E&Y por R$ 979.999,92 ao ano (equivalente a 81.666,66 ao mês) , para uma vigência de doze meses. Por sua vez, o valor do contrato até então vigente foi firmado com a Maciel Auditores pelo valor de R$ 373.944,00 (valor global) , com vigência de cinquenta meses, o que equivale a R$ 89.746,56 ao ano e a R$ 7.478,88 ao mês. Os objetos contratados eram idênticos, como já se comprovou nos autos. Esses dados se encontram explicitados nos autos de Denúncia (TC 010.234/2018-7, peça 3) . O contrato firmado com a Maciel Auditores foi rescindido antes de seu término regular e o novo contrato se seguiu imediatamente à rescisão, o que permite que se compare diretamente os valores acima mencionados.
170. De todo modo, a empresa E&Y não enfrentou qualquer prejuízo com as medidas adotadas pelo Tribunal nos autos do presente processo (TC Processo 001.792/2020-2) , o qual não deve ser confundido com o processo que inicialmente examinou a representação da Maciel Auditores S/S (TC Processo 010.234-2018-7) e em cujos autos foi proferido o Acórdão 904/2018-TCU-Plenário, mediante o qual foi procedida a suspensão do contrato decorrente da Concorrência 1/2018.
171. No presente processo, os fatos aqui narrados e confirmados pela própria empresa dão conta de que, diferentemente do que se pode ser verificado no outro processo, não houve qualquer forma de interferência deste Tribunal concomitante às fases de planejamento e de execução do contrato emergencial. Por tais motivos e ainda pelo fato de que não há indícios de superfaturamento ou de qualquer outra irregularidade que possa comprometer a relação jurídica havida entre os contratantes e a contratada, esta unidade técnica não vê possibilidade da aplicação de qualquer sanção em prejuízo da empresa.
172. Em seus pedidos, a empresa requer que este Tribunal reconheça a regularidade e a legalidade da contratação emergencial e de todos os atos inerentes, incluindo o Contrato 119.345/2018 e, por conseguinte, não acolha a Representação e arquive o presente processo.
173. Com relação à alegação de superfaturamento, justificada ante a realidade de preços em relação às empresas integrantes das 'Big Four', tal aspecto já foi por mais de uma vez esclarecido nesta instrução, em que se conclui pela inocorrência de tal tipo de irregularidade.
174. No que tange aos contratos firmados pela empresa com a Cemig e com a Copasa, apresentados como referência de preços pela empresa, os mesmos não servem ao propósito de comprovar o que se pretende, tendo em vista que este Tribunal necessitaria de estudos comparativos entre esses e outros contratos, em que também estivessem incluídas empresas fora das 'Big Four'.
175. Os estudos precisariam trazer à comparação aspectos da contratação como i) a dimensão das empresas, ii) a extensão dos serviços contratados, iii) os resultados alcançados, entre outros capazes de formar convicção sobre a escolha adequada da empresa de auditoria no caso específico do Sistema Fiemg. 
176. Estudo semelhante deveria ter sido preparado e apresentado pelos responsáveis, desde a fase de planejamento das contratações havidas, como meio de nortear a escolha do contratada, ainda que se pudesse aceitar que fosse feito com menor profundidade quando da contratação de urgência. Porém, nem mesmo um estudo menos aprofundado foi realizado pelas UJs, motivo pelo qual permanece o entendimento de que a contratação emergencial poderia ter sido realizada de modo mais eficiente, mais econômico, mais vantajoso.
CONCLUSÃO
177. Considerando a proposta de acatamento parcial das razões de justificativas dos responsáveis, nova matriz de responsabilização, ajustada à presente análise, será anexada ao final desta instrução.
178. Em virtude do exposto, propõe-se:
178.1. conhecer da presente representação, autuada com fundamento no art. 237, VI, do Regimento Interno deste Tribunal, em atendimento ao disposto no item 9.6.1 do Acórdão 584/2019-TCU-Plenário (Rel. Min. André Luiz) ;
178.2. no mérito, considerar a presente representação parcialmente procedente;
178.3. acolher as razões de justificativa apresentadas por Cláudio Marcassa (CPF XXX.470.518-XX) , em relação aos indícios de irregularidade constantes dos itens de audiência '13.1.1' e '13.1.2' do Despacho do Ministro-Relator (peça 181, p. 3) ; 
178.4. acolher as razões de justificativa apresentadas por Kelly Regina Silva Carvalho (CPF XXX.072.526-XX) , em relação aos indícios de irregularidade constantes dos itens de audiência '13.1.1' e '13.1.2' do Despacho do Ministro-Relator (peça 181, p. 3) ;
178.5. rejeitar as razões de justificativa apresentadas por Flávio Roscoe Nogueira (CPF XXX.534.186-XX) , em relação aos itens de audiência '13.1.1' e '13.1.2' do Despacho do Ministro-Relator (peça 181, p. 3) , aplicando-lhe a multa prevista no art. 58, inciso II, da Lei 8.443/1992, c/c o art. 268, II, do Regimento Interno do TCU, fixando-se prazo de quinze dias, a contar da notificação, para que comprove, perante este Tribunal (art. 214, III, 'a', do RI/TCU) , o recolhimento da dívida aos cofres do Tesouro Nacional, atualizada monetariamente, desde a data do acórdão que advier ao autos até a data do efetivo recolhimento, se for paga após o vencimento, na forma da legislação em vigor;  
178.6. rejeitar as razões de justificativa apresentadas por Ricardo Salera de Carvalho (CPF XXX.846.966-XX) , em relação aos itens de audiência '13.1.1' e '13.1.2' do Despacho do Ministro-Relator (peça 181, p. 3) , aplicando-lhe a multa prevista no art. 58, inciso II, da Lei 8.443/1992, c/c o art. 268, II, do Regimento Interno do TCU, fixando prazo de quinze dias, a contar da notificação, para que comprove, perante este Tribunal (art. 214, III, 'a', do RI/TCU) , o recolhimento da dívida aos cofres do Tesouro Nacional, atualizada monetariamente desde a data do presente acórdão que advier ao autos até a data do efetivo recolhimento, se for paga após o vencimento, na forma da legislação em vigor; 
178.7. dar ciência ao Sesi/MG e ao Senai/MG, com fundamento no art. 9º, inciso I, da Resolução - TCU 315/2020, sobre a seguinte impropriedade identificada no procedimento de contratação emergencial que deu origem ao Contato 119.345, de 3/12/2018, de modo a que sejam adotadas medidas internas com vistas à prevenção de ocorrência semelhante: ausência de justificativa circunstanciada para a contratação emergencial em apreço, em inobservância do disposto no art. 11 de seus respectivos Regulamentos de Licitações e Contratos..
178.8. informar ao Sesi/MG e ao Senai/MG e ao representante sobre o teor do acórdão que advier aos autos, destacando que o relatório e o voto que fundamentam a deliberação ora encaminhada podem ser acessados por meio do endereço eletrônico www.tcu.gov.br/acordaos; e
178.9. encaminhar cópia da deliberação que vier a ser proferida aos responsáveis ouvidos em audiência: Flávio Roscoe Nogueira (CPF XXX.534.186-XX) , Cláudio Marcassa (CPF XXX.470.518-XX) , Ricardo Salera de Carvalho (CPF XXX.846.966-XX) e Kelly Regina Silva Carvalho (CPF XXX.072.526-XX) , bem como aos seus respectivos representantes legais."
É o Relatório.

8.1. Isabela Barbosa Louback (176.051/OAB-MG), entre outros, representando o Departamento Regional do Sesi no Estado de Minas Gerais (Sesi-MG), além do Departamento Regional do Senai no Estado de Minas Gerais (Senai-MG);
8.2. Fabiana Karla Casagrande (224.905/OAB-SP), entre outros, representando a Ernst & Young Auditores Independentes S/S; e
8.3. Wederson Advincula Siqueira (102.533/OAB-MG), entre outros, representando Cláudio Marcassa e Kelly Regina Silva Carvalho.

Não atuou.

REPRESENTAÇÃO. AUSÊNCIA DE ISONOMIA NA PESQUISA DE MERCADO PARA A CONTRATAÇÃO EMERGENCIAL. AUDIÊNCIA. REJEIÇÃO DAS RAZÕES DE JUSTIFICATIVA DE DOIS RESPONSÁVEIS. CONHECIMENTO. PARCIAL PROCEDÊNCIA. MULTA. EXCLUSÃO DA RESPONSABILIDADE DOS DEMAIS GESTORES NA PRESENTE RELAÇÃO PROCESSUAL. CIÊNCIA PREVENTIVA E CORRETIVA. COMUNICAÇÃO.

REPRESENTAÇÃO (REPR)

Secretaria de Controle Externo de Aquisições Logísticas (Selog).

Trata-se de representação sobre os indícios de inadequação da contratação emergencial da Ernst & Young Auditores Independentes S/S pelo Departamento Regional do Serviço Nacional de Aprendizagem Industrial no Estado de Minas Gerais (Senai-MG) e pelo Departamento Regional do Serviço Social da Indústria no Estado de Minas Gerais (Sesi-MG) em face, ainda, do eventual descumprimento da originária cautelar suspensiva deferida pelo Acórdão 904/2018-TCU-Plenário, com a adjacente deliberação para a anulação, sobre todos os atos inerentes à Concorrência n.º 1/2018 promovida pelas aludidas entidades, tendo sido anteriormente declarada vencedora do certame a referida empresa sob o valor anual de R$ 979.999,92.
2.	O TCU deve conhecer, preliminarmente, da presente representação, por atender aos requisitos legais e regimentais de admissibilidade, passando a apreciar as razões de justificativa inerentes às irregularidades na superveniente contratação direta da Ernst & Young Auditores Independentes S/S.
3.	Em linhas gerais, o Sesi-MG e o Senai-MG promoveram a Concorrência n.º 1/2018 para a contratação dos serviços especializados de auditoria independente em favor das entidades integrantes do Sistema Federação das Indústrias do Estado de Minas Gerais (Fiemg) , tendo sido vencedora do certame a Ernst & Young sob o valor anual de R$ 979.999,92.
4.	Diante, todavia, dos indícios de ausência de motivação para a rescisão do contrato anterior sob o valor de R$ 373.944,00 celebrado com a Maciel Auditores S/S, pelo período de cinquenta meses, além da indevida condução da subsequente Concorrência n.º 1/2018 em prol da participação das empresas de maior porte, o Plenário do TCU prolatou o Acórdão 904/2018 com vistas a referendar a cautelar suspensiva sobre todos os atos resultantes do referido certame, incluindo os atos de execução do subsequente contrato celebrado com a Ernst & Young.
5.	De toda sorte, após a subsequente anulação da aludida Concorrência n.º 1/2018, o Sesi-MG e o Senai-MG promoveram a superveniente contratação emergencial da Ernst & Young sob o valor mensal de R$ 100.000,00 com vistas ao encerramento das suas demonstrações contábeis para o exercício de 2018.
6.	Ao evidenciar, contudo, a reiterada falha na condução da referida contratação emergencial em similaridade com a situação identificada na Concorrência n.º 1/2018, já que apenas as Big Four teriam sido consultadas pelo Sesi-MG e Senai-MG para a aludida contratação direta, foi prolatado o Despacho à Peça 181 no sentido de determinar a audiência dos gestores públicos para apresentarem as suas razões de justificativa em face dos referidos indícios de irregularidade, sem prejuízo da oitiva da Ernst &Young.
7.	Em sua defesa, como então Superintendente de Finanças e Controle no Sistema Fiemg (Peça 197) , Ricardo Salera de Carvalho teria, em síntese, apresentado as seguintes justificativas: (i) não teria praticado os atos inerentes ao contrato celebrado com a Ernst & Young, como vencedora da Concorrência n.º 1/2018, pois teria assumido o cargo de superintendente após a anulação do contrato pelo TCU; (ii) ausência de descumprimento da cautelar suspensiva deferida pelo Acórdão 904/2018-TCU-Plenário, pois o contrato celebrado com a Ernst & Young teria sido efetivamente anulado, ao passo que o superveniente contrato emergencial não figuraria como o descumprimento formal ou material do aludido acórdão; (iii) necessidade de contratação emergencial das empresas de auditoria com maior porte em face da confiabilidade dos trabalhos realizados e do curto período de tempo para o fornecimento dos relatórios financeiros em cumprimento às exigências legais e regulamentares; (iv) a contratação emergencial teria sido precedida do parecer jurídico favorável; (v) ausência de dolo ou culpa na sua conduta, além da inexistência do dano ao erário; e (vi) economicidade na contratação direta promovida pelo Sesi-MG e o Senai-MG em relação ao valor de outras companhias no mercado.
8.	Por seu turno, como então Gerente de Contabilidade no Sistema Fiemg (Peça 201) , Kelly Regina Silva Carvalho apresentou, em síntese, as seguintes justificativas: (i) a sua responsabilidade estaria limitada apenas à verificação das justificativas técnicas para a necessidade de contratação emergencial, não subsistindo qualquer documento com a sua assinatura sobre a autorização da referida contratação ou sobre o porte da empresa a ser contratada; e (ii) regular atuação dos gestores na aprovação da contratação, pois subsistiria o temor de arriscar a rigidez técnica exigida nos relatórios contábeis pela contratação de empresas em menor porte, já que o referido porte afetaria a qualidade e a fidedignidade dos relatórios.
9.	Já, como então diretor do Sesi-MG e então diretor do Senai-MG, respectivamente (Peças 212 e 215) , Flávio Roscoe Nogueira e Cláudio Marcassa apresentaram, em síntese, as seguintes justificativas: (i) a jurisprudência do TCU apontaria no sentido da impossibilidade de responsabilização do dirigente máximo das entidades no Sistema S em face da ausência de dever para a integral revisão sobre a documentação nas contratações; (ii) indevida tentativa de responsabilização pela mera ocupação como dirigente máximo das entidades, sem restar evidenciada a conduta irregular ou a existência de eventual assinatura na documentação da contratação, até porque a contratação figuraria como ato de gestão; (iii) prévia delegação sobre a alçada financeira para a autorização na contratação da empresa de auditoria em prol do Superintendente de Finanças e Controle do Sistema Fiemg, tendo a referida contratação sido decidida na esfera gerencial e administrativa da aludida superintendência; (iv) não teriam sido praticados os atos inerentes ao contrato decorrente da Concorrência n.º 1/2018, pois teria assumido o cargo de dirigente depois da anulação do contrato; e (v) prejuízo ao contraditório e à ampla defesa decorrente da falta de individualização das condutas dos gestores públicos.
10.	Por seu turno, a Ernst & Young suscitou a regularidade da contratação emergencial firmada com o Sesi-MG e o Senai-MG, destacando que o preço contratado seria compatível com o valor de mercado e inferior ao preço oferecido pelas demais empresas consultadas (Peça 205) .
11.	Contudo, após analisar as referidas defesas, a Selog assinalou, em suma, os seguintes aspectos: (i) competência do TCU para a fiscalização das entidades integrantes do Sistema S; (ii) injustificada e reiterada condução da contratação para a seleção das empresas de auditoria em maior porte, contrariando o art. 11 do Regulamento de Licitações e Contratos do Sesi e do Senai, pois o procedimento não estaria circunstancialmente justificado; (iii) ausência de estudos técnicos tendentes a comprovar a suposta impossibilidade de as demais empresas (não integrantes das Big Four) não terem a devida capacidade de prestar os serviços emergencialmente com a qualidade necessária; (iv) a seleção da proposta de menor valor entre as empresas de auditoria consultadas não afastaria a falha na condução da contratação emergencial; (v) o escopo do parecer jurídico estaria restrito à situação emergencial da contratação, não contemplando os aspectos técnicos ou econômicos, nem mesmo o porte das empresas consultadas; (vi) não subsistiria, contudo, o eventual superfaturamento na contratação, pois o preço oferecido pelas empresas em maior porte tenderia mesmo a ser superior às empresas em menor porte; (vii) imprudência de Ricardo Salera de Carvalho em face de, por erro grosseiro, restringir a contratação emergencial, incorrendo na reiterada irregularidade pela condução da seleção; (viii) ausência da responsabilidade de Kelly Regina Silva Carvalho pela condução da contratação emergencial, pois não teria a competência regimental para promover as autorizações em contratações superiores a R$ 20.000,00, além de o documento intitulado como "Solicitação de Compra" já estar previamente autorizado pelo seu superior (Ricardo Salera de Carvalho) ; (ix) a jurisprudência do TCU não estaria efetivamente firmada no sentido da impossibilidade de responsabilização do dirigente máximo, devendo a situação ser avaliada em cada caso, ao passo que, em dissonância com o mencionado Acórdão 9/2021-TCU-Plenário, o presente feito não contaria com o suposto parecer técnico para balizar a malsinada contratação; (x) efetiva responsabilidade de Flávio Roscoe Nogueira, pois a contratação não estaria restrita ao nível operacional do Sesi-MG e Senai-MG, além de o responsável ter assinado o documento intitulado como "Solicitação de Compra", não demonstrando, todavia, o expediente formal no sentido de ter delegado os eventuais poderes para o superintendente autorizar as contratações; e (xi) ausência da responsabilidade de Cláudio Marcassa, pois não subsistiriam as evidências de ter praticado os eventuais atos em prol da condução da contratação emergencial.
12.	Por conseguinte, após a análise final do feito, a Selog propôs o conhecimento da representação para, no mérito, anotar a sua parcial procedência, com o acolhimento das defesas oferecidas por Kelly Regina Silva Carvalho e Cláudio Marcassa, sem prejuízo, todavia, da rejeição das defesas apresentadas por Flávio Roscoe Nogueira e Ricardo Salera de Carvalho para lhes aplicar a multa prevista no art. 58, II, da Lei n.º 8.443, de 1992.
13.	O TCU pode incorporar o parecer da unidade técnica a estas razões de decidir, sem prejuízo, todavia, de promover a aplicação da multa legal em desfavor de Kelly Regina Silva Carvalho e de promover o acolhimento das razões de justificativa oferecidas por Flávio Roscoe Nogueira para a subjacente exclusão na presente relação processual.
14.	Bem se vê que não teria sido demonstrado, por meio de estudos técnicos preliminares, a suposta motivação do Sesi-MG e o Senai-MG para limitar a prévia cotação de preços em prol apenas das quatro maiores empresas de auditoria no bojo da contratação emergencial em face, especialmente, da anterior anulação do semelhante contrato pela condução da licitação com esse grupo de empresas.
15.	Por essa linha, as razões de justificativa apresentadas pelos responsáveis não demonstram a devida motivação pela opção dos agentes das entidades do Sistema S em contratar a mesma empresa contratada anteriormente, com a subjacente anulação por força do Acórdão 584/2019-TCU-Plenário, tendo deixado, assim, de promover a contratação emergencial a partir da ampla pesquisa junto ao mercado.
16.	Eis que a mera alegação no sentido de que apenas as empresas em maior porte teriam a capacidade de prestar os serviços dentro do prazo e com a qualidade necessária não estaria sequer acompanhada das devidas justificativas técnicas, até porque, no parecer da unidade técnica à Peça 174, restaria evidenciada a lista de diversas outras empresas multinacionais e nacionais tendentes a estarem aptas à prestação dos aludidos serviços em favor das entidades do Sistema S por preços inferiores aos contratados com a Ernst & Young.
17.	Bem se vê, aliás, que a efetiva possibilidade de prestação dos serviços pelas outras empresas (não integrantes das Big Four) estaria evidenciada a partir da Concorrência n.º 8/2019 promovida pelo Sesi-MG e Senai-MG em substituição ao contrato emergencial, pois sete empresas teriam participado ali no certame, tendo o subsequente contrato sido celebrado sob o valor de R$ 67.400,00 para a avaliação das demonstrações contábeis no exercício de 2019 (Peça 197, p. 24) .
18.	Por esse prisma, subsistiria a falha na condução da contratação emergencial da Ernst & Young pelas aludidas entidades diante da injustificada restrição, com ausência de isonomia, na pesquisa de mercado, pois a restrição na pesquisa de mercado teria anteriormente figurado como motivo para a suspensão da Concorrência n.º 1/2018, com todos os atos de execução do anterior contrato celebrado com a Ernst & Young, pelo referido Acórdão 904/2018.
19.	Estaria adequada, então, a proposta da unidade técnica para a aplicação da multa prevista no art. 58, II, da Lei nº 8.443, de 1992, em desfavor de Ricardo Salera de Carvalho, pois subsistiria o nexo causal entre a sua conduta e a indevida condução na contratação emergencial a partir do envio de expediente limitado apenas às quatro maiores empresas de auditoria para apresentarem as suas propostas de preços em prol da eventual celebração do referido contrato emergencial (Peça 86, p. 38-45) .
20.	Não seria, aliás, nem mesmo usual ver o superintendente da Fiemg promover diretamente a cotação de preços junto aos fornecedores, já que essas medidas costumeiramente seriam adotadas pelos escalões inferiores na entidade, em sintonia com o "Manual de Operação: Workflow de Solicitações de Compras" no sítio oficial da Fiemg, evidenciando ali que essa atividade competiria ao "analista" com o posterior envio para a aprovação pelo "gerente regional" e, posteriormente, pelo "superintendente".
21.	Não fosse o bastante, após a indevida restrição, com ausência de isonomia, na pesquisa de mercado, Ricardo Salera de Carvalho solicitou a imediata formalização do contrato emergencial, em conjunto com Kelly Regina Silva Carvalho como então gerente de contabilidade,  para os aludidos serviços de auditoria junto à Gerência de Aquisições e Contratações da Fiemg, fazendo a expressa referência às quatro empresas em maior porte (Peça 86, p. 12-14) , e, desse modo, os dois gestores devem ser responsabilizados pela malsinada condução na contratação emergencial.
22.	Ocorre que, a despeito da eventual ausência formal de Kelly Regina Silva Carvalho na prévia cotação de preços promovida por Ricardo Salera de Carvalho, ela deve ser imputada como responsável pela aludida falha na condução da contratação emergencial, até porque subsistiria o evidente nexo causal entre a sua conduta omissivo-comissiva, com erro grosseiro, e a perpetração das malsinadas irregularidades no bojo da contratação emergencial, para além da sua conduta comissiva pela efetiva adoção das medidas em prol do prosseguimento da conduzida contratação.
23.	Em face, pois, da solicitação destinada à imediata formalização do contrato emergencial, não procederia o argumento da aludida responsável no sentido de, como gerente, ter o limite de alçada na autorização para os contratos em R$ 5.000,00, até porque não subsistiria neste processo a eventual evidência de que, no âmbito do processo administrativo de contratação emergencial, ela teria adotado as medidas cabíveis para impedir a malsinada condução, com ausência de isonomia, na pesquisa de mercado; devendo ser aplicada, então, a referida multa legal em desfavor dos dois aludidos gestores-responsáveis.
24.	Não subsistiria, enfim, a prescrição da pretensão punitiva do TCU, já que, nos termos do Acórdão 1441/2016-TCU-Plenário, não transcorreu o período superior a dez anos entre a ordem para a audiência no âmbito do TCU, em 30/4/2021 (Peça 181) , e a perpetração das irregularidades durante o período de 2018 a 2019.
25.	Eis que, por meio do aludido Acórdão 1.441/2016 proferido na Sessão Extraordinária de 8/6/2016, o Plenário do TCU firmou o seu entendimento no sentido de que a prescrição da pretensão punitiva deve seguir a regra geral do prazo decenal, contado a partir do fato, em linha com o art. 205 do Código Civil brasileiro, interrompendo a contagem do aludido prazo com a ordem de citação, nos termos do art. 240, caput, da Lei n.º 13.105 (Código Processual Civil) , de 2015.
26.	Sem prejuízo, no entanto, do respeito a esse entendimento do Tribunal, deve ser reiterada a minha ressalva já registrada em vários outros julgados do TCU no sentido de que, na ausência de lei específica, o TCU não deveria aplicar qualquer prazo prescricional sobre a referida pretensão punitiva ou, então, na pior das hipóteses, o Tribunal deveria aplicar a regra prescricional fixada pela Lei n.º 9.873, de 1999, não só porque ela trata diretamente de prescrição no âmbito do direito administrativo sancionador, mas também porque, entre outras medidas, a aludida lei manda aplicar o prazo prescricional penal, quando a infração administrativa também configure crime, além de determinar expressamente que, diante do ilícito continuado ou permanente, a contagem do prazo deve iniciar no dia da cessação do aludido ilícito.
27.	A despeito, então, de registrar essa minha posição pessoal, o TCU deve pugnar pela pronta aplicação da multa legal em desfavor dos aludidos responsáveis a partir do entendimento fixado pelo aludido Acórdão 1441/2016-TCU-Plenário, até porque também não subsistiria a eventual prescrição da pretensão punitiva do TCU a partir da aplicação da referida Lei n.º 9.873, de 1999, ante a incidência das diversas causas interruptivas.
28.	Por outro ângulo, contudo, não deve ser buscada a responsabilização de Cláudio Marcassa e Flávio Roscoe Nogueira, pois, apesar de atuarem como diretores nas aludidas entidades, não teriam contribuído para a reiterada condução, com ausência de isonomia, na pesquisa de mercado em prol da eventual contratação emergencial das aludidas quatro maiores empresas.
29.	Diante, portanto, dos elementos de convicção até aqui obtidos neste processo, o TCU deve conhecer da presente representação para, no mérito, assinalar a sua parcial procedência e, desse modo, aplicar a multa prevista no art. 58, II, da Lei n.º 8.443, de 1992, em desfavor de Ricardo Salera de Carvalho e Kelly Regina Silva Carvalho, ante a grave ofensa à norma regulamentar orçamentário-financeira, sem prejuízo, todavia, de promover a exclusão de Cláudio Marcassa e Flávio Roscoe Nogueira na presente relação processual.
Ante o exposto, voto pela prolação do Acórdão ora submetido a este Colegiado.
TCU, Sala das Sessões, em 24 de abril de 2022.
Ministro-Substituto ANDRÉ LUÍS DE CARVALHO 
Relator